【裁判字號】    99,上更(二),1
【裁判日期】    991129
【裁判案由】    貪污治罪條例
【裁判全文】
臺灣高等法院花蓮分院刑事判決       99年度上更(二)字第1號
上  訴  人  臺灣臺東地方法院檢察署檢察官
上  訴  人
即  被  告  楊麗華
選任辯護人  吳漢成律師
上  訴  人
即  被  告  樊國成
選任辯護人  蕭芳芳律師
上  訴  人
即  被  告  林玉明
指定辯護人王丕衍律師
上  訴  人
即  被  告  陳日旺
            李佳和
上列2人共同
選任辯護人  陳信伍律師
上  訴  人
即  被  告  郭朝發  男  73歲（民國○○年○月○○日生）
                    身分證統一編號：Ｚ000000000號
                    住台東縣卑南鄉○○村○○鄰○○路13號
選任辯護人  邱聰安律師
上  訴  人
即  被  告  陳進丁  男  54歲（民國○○年○月○○日生）
                    身分證統一編號：Ｚ000000000號
                    住台東市○○路98號
選任辯護人  吳漢成律師
上列上訴人因被告等貪污治罪案件，不服臺灣臺東地方法院中華
民國93年4月30日90年度訴字第283號第一審判決（起訴案號：臺
灣臺東地方法院檢察署90年度偵字第744、756、940、944、879
、1273號），提起上訴，判決後經最高法院第2次發回更審，本
院更為判決如下：
    主  文
原判決關於楊麗華、樊國成、林玉明、陳日旺、李佳和、郭朝發
、陳進丁部分均撤銷。
楊麗華連續依據法令從事公務之人員，對於職務上之行為，收受
賄賂，處有期徒刑柒年捌月，褫奪公權伍年。所得財物新臺幣參
拾陸萬元應予追繳沒收，如全部或一部無法追繳時，以其財產抵
償之。
樊國成連續依據法令從事公務之人員，對於職務上之行為，收受
賄賂，累犯，處有期徒刑柒年陸月，褫奪公權伍年。所得財物新
臺幣貳拾萬元應予追繳沒收，如全部或一部無法追繳時，以其財
產抵償之。
林玉明連續依據法令從事公務之人員，對於職務上之行為，收受
賄賂，處有期徒刑柒年伍月，褫奪公權伍年。所得財物新臺幣貳
拾萬元應予追繳沒收，如全部或一部無法追繳時，以其財產抵償
之。
陳日旺連續依據法令從事公務之人員，對於職務上之行為，收受
賄賂，處有期徒刑柒年參月，褫奪公權伍年。所得財物新臺幣拾
伍萬元應予追繳沒收，如全部或一部無法追繳時，以其財產抵償
之。
李佳和連續依據法令從事公務之人員，對於職務上之行為，收受
賄賂，處有期徒刑柒年貳月，褫奪公權伍年。所得財物新臺幣拾
貳萬元應予追繳沒收，如全部或一部無法追繳時，以其財產抵償
之。
郭朝發連續依據法令從事公務之人員，對於職務上之行為，收受
賄賂，處有期徒刑柒年肆月，褫奪公權伍年。所得財物新臺幣拾
捌萬元應予追繳沒收，如全部或一部無法追繳時，以其財產抵償
之。
陳進丁連續依據法令從事公務之人員，對於職務上之行為，收受
賄賂，處有期徒刑柒年貳月，褫奪公權伍年。所得財物新臺幣拾
參萬元應予追繳沒收，如全部或一部無法追繳時，以其財產抵償
之。
    事  實
一、樊國成前曾犯賭博罪，經臺灣臺東地方法院判處有期徒刑6
    月，於民國83年9月22日執行完畢。
二、楊麗華（第五、六屆）、樊國成（第六屆）、林玉明（第六
    屆）、陳日旺（第五屆）、李佳和（第五屆）、郭朝發（第
    五屆）、陳進丁（第五屆）等人，於附表一至七所示台東縣
    台東市公所（以下簡稱市公所）補助及撥款期間，分別擔任
    台東縣台東市市民代表會（下稱市代會）之代表，均為民選
    之公職人員，為依據法令從事於公務之人員。且市公所自81
    會計年度（即82年）起，即依憲法有關中央與地方財政劃分
    之相關規定，並依循臺東縣政府當時亦編列相同預算之方式
    ，依預算法之相關規定，於編列預算時，即按台東市民代表
    之人數，由執行單位（即市公所）特別編列預算（科目名稱
    為「道路橋樑工程」、「其他公共工程」等），使臺東市民
    代表非僅得對市政或預算有建議權，且已與執行之行政機關
    相同，取得實質動支預算之權限，故依預算法之相關規定，
    於每年編列一定金額之「市民代表基層建設及設備配合款」
    （通稱補助款，以下簡稱之。81、82、84、85會計年度編列
    每位代表補助款新台幣〔下同〕50萬元，83、86、87會計年
    度則編列每位代表補助額度為100萬元），由市民代表負決
    定使用之權責，市公所則僅配合辦理相關程序，以符合法定
    程序規定，即上述補助款經費之動支，每名市民代表均有分
    配之額度，在其分配額度內，由各市民代表自行決定受補助
    單位及補助金額，決定後填妥「台東市民代表會代表提案建
    議基層建設設備辦理情形登錄表」（下稱登錄表），並親自
    簽名後，交予市代會職員陳雪芳，再由陳雪芳以市代會名義
    發函通知市公所，動支上開預算，市公所即依各市民代表決
    定之補助單位及金額，將該筆預算經費，撥付予各代表指定
    之受補助單位，故上開補助款之動支為楊麗華、樊國成、林
    玉明、陳日旺、李佳和、郭朝發、陳進丁等市民代表依據法
    令之職務上行為。上開楊麗華等7人身為民選市民代表，關
    於前開為其等因代表之職務上行為而對上開預算有決定權可
    動支之補助款，本應不忮不求，且應對適當並有實際需求之
    受補助單位為適切之補助，克盡其等民意代表之職責。詎有
    林義力（另案已判決）者，自82年下半年間（即83會計年度
    ）起，利用其父林蛑珠曾任台東縣議會議長之良好政商關係
    ，陸續發展其人際網絡，先後與上開楊麗華等各代表分別達
    成下列期約：各該市民代表職務上可運用之補助款，如配合
    使林義力取得承做工程、承購設備之機會，林義力將分別按
    工程類補助款總額整數一成，或設備類補助款總額整數二成
    之對價，酬謝（即給付賄款）各該市民代表。林義力以此方
    式與楊麗華、樊國成、林玉明、陳日旺、李佳和、郭朝發、
    陳進丁等人達成合意後，即上開代表就附表一至七所示會計
    年度之金額，同意配合林義力承購設備後，林義力即與附表
    一至七所示學校、單位接洽，告知各市民代表已同意補助並
    交其負責辦理之方式，利用各該機關、學校之主管或承辦人
    員懾於市民代表之要求，及希求補助之心理，得渠等之同意
    配合，協商採購設備，隨後即大部分由林義力、其妻賴景櫻
    或其僱用之職員繕寫登錄表，少部分則由各期約配合之市民
    代表依協商內容填妥登錄表，或請他人代填後交由各該民意
    代表簽名，再送交陳雪芳依上述程序，由市公所發函受補助
    學校、單位，通知補助事宜，並即由林義力代受補助單位製
    作預算書，並以其實際負責之一鑫行、國鑫行、友聯行、日
    亞行、三揚行、育伸商行、育伸儀器行等商號名義，選擇性
    穿插製作形式上之比價資料，以符合受補助學校、單位關於
    施作工程或採購設備之規定，並於辦理各工程或設備採購後
    ，由市公所撥款予補助之學校、單位，轉支付予林義力。林
    義力則依各別代表之情形，於採購設備之前或後，依約交付
    楊麗華、樊國成、林玉明、陳日旺、李佳和、郭朝發、陳進
    丁等人如附表一至七所示已承諾給付之賄款。嗣因林義力於
    另案經搜索並扣得相關帳冊等資料後，始循線查獲。
三、案經臺灣臺東地方法院檢察署檢察官自動檢舉及法務部調查
    局東部地區機動工作組（下稱東機組）移請臺灣臺東地方法
    院檢察署檢察官偵查起訴。
    理  由
壹、程序方面：
一、按92年1月14日修正通過之刑事訴訟法施行前，已繫屬於各
    級法院之案件，於刑事訴訟法施行前已依法定程序進行之訴
    訟程序，其效力不受影響，刑事訴訟法施行法第7條之3但書
    定有明文，而92年1月14日修正通過之刑事訴訟法關於傳聞
    法則之相關規定，係自92年9月1日施行，則92年9月1日新法
    施行前，業經法院依舊法調查之證據，其證據能力之有無，
    自應依調查時尚屬有效之舊法規定判斷，而無適用新法可言
    。從而本件判決所引用之證人在東機組所為之陳述，既均經
    於92年9月1日前已依修正前刑事訴訟法規定對被告加以提示
    筆錄，使其得以陳述意見，其等供述即難謂無證據能力。
二、再按，刑事訴訟法第159條之4規定「除前三條之情形外，下
    列文書亦得為證據：一、除顯有不可信之情況外，公務員職
    務上製作之紀錄文書、證明文書。二、除顯有不可信之情況
    外，從事業務之人於業務上或通常業務過程所須製作之紀錄
    文書、證明文書。三、除前二款之情形外，其他於可信之特
    別情況下所製作之文書。」。上開從事業務之人於業務上或
    通常業務過程所需製作之文書例如商業帳簿、航海日誌等，
    原則上得為證據，反對之一方必須證明該文書顯有不可信之
    情況，始能排除該文書作為證據；至於第3款之其他文書，
    係指必須具備與公務員職務上製作之文書及業務文件具有同
    等程度可信性之文書，如官方公報、統計表、體育紀錄等，
    但此必須由提出之人證明該文書係在「可信之特別情況下所
    製作」，始得作為證據（最高法院94年台上字第4584號裁判
    要旨參照）。而該條第2款所稱從事業務之人於業務上或通
    常業務過程所須製作之紀錄文書、證明文書，因係於通常業
    務過程不間斷、有規律而準確之記載，且大部分紀錄係完成
    於業務終了前後，無預見日後可能會被提供作為證據之不實
    登載動機，不實之可能性小，除非該等紀錄文書或證明文書
    有顯然不可信之情況，否則有承認其為證據之必要，因此，
    採取上開文書作為證據，應注意該文書之製作，是否係於例
    行性之業務過程中，基於觀察或發現而當場或即時記載之特
    徵（最高法院95年台上字第6003號、98年度台上字第3679號
    判決意旨參照）。扣案林義力之帳冊、記事本、日誌等（見
    偵字第1273號卷一，第62、63頁扣押物品清單，本院依各該
    扣案物上記載之文字別其稱呼），係東機組因另案在林義力
    住所搜索後所查扣，查扣之原本均置於贓物庫內，且本件所
    涉之相關帳冊、記事本、日誌部分，在調查時即分別提示予
    林義力及被告等查看，並就各該記載內容部分，逐一請其等
    加以解釋，隨後始將提示部分之文件影印附卷（見他字第34
    號第五、七、九卷），而林義力查看後亦供稱前開資料確為
    其所有及係由林義力或其職員於通常業務過程不間斷所製作
    ，其真實性無庸置疑，至卷附之影本及本院另為翻閱便利，
    以彩色方式影印附卷之影本，均僅係便利提示所為，與調查
    人員詢問林義力、各被告之內容均吻合，是卷附影本內容與
    經本院調閱並提示之原本（存放於贓物庫內）相符亦無疑問
    ，辯護人等辯稱本案卷內僅有影本，或其上不同筆跡而疑其
    係偽造云云，顯係誤解，核先敘明。上開帳冊、記事本、日
    誌等資料，係由林義力或其職員製作，且該記載係於通常業
    務過程不間斷、有規律而準確之記載，此得自帳冊係依各商
    行、日期、品名、數量、單價及進貨、支出金額等分別記載
    （並附有相關單據），記事本及日誌亦按個別不同事項予以
    登載，其中並有記載日常生活之事務（如生日或學校活動情
    形），顯均為林義力就平日所見所聞而親自紀錄。又證人林
    義力亦係因另案經人舉發涉賄選案，由東機組搜索後查獲扣
    案之記事本等物，則其分別製作之際，顯然未曾想到日後會
    被查扣，此亦經證人林義力證述在卷（見原審卷四第959、9
    67頁），其於製作時記憶鮮明，又無預見日後受搜索扣押之
    可能性，及可能被提供作為證據而有不實登載之動機，故其
    記載內容不實之可能性極微，本院依上開規定認扣案林義力
    所製作之帳冊、記事本及日誌等上開文書均無不可信之情況
    ，依刑事訴訟法第159條之4第2款之規定，均有證據能力。
三、末按，被告以外之人於審判外之陳述，雖不符刑事訴訟法第
    159條之1至之4之規定，而經當事人於審判程序同意作為證
    據，法院審酌該言詞陳述或書面陳述作成時之情況，認為適
    當者，亦得為證據；當事人、代理人或辯護人於法院調查證
    據時，知有第159條第1項不得為證據之情形，而未於言詞辯
    論終結前聲明異議者，視為有前項之同意，刑事訴訟法第15
    9條之5定有明文。本案所引用之證據，除上開辯護人爭執之
    證據已如前述外，被告及其辯護人於本院準備程序中均表示
    沒有意見，同意作為證據，且迄於言詞辯論終結前，亦未就
    本院所調查之證據資料主張有刑事訴訟法第159條第1項不得
    為證據之情形，本院審酌該證據作成之情況，認均無不適當
    情事，依刑事訴訟法第159條之5第2項之規定，均有證據能
    力，合先敘明。
貳、實體部分：
一、認定犯罪事實所憑證據及理由：
（一）被告楊麗華收受賄賂部分：
  １、證人林義力之證詞。證人林義力於調查局及原審時證稱：
      楊麗華之基層建設設備辦理情形登錄表除簽名外，其餘均
      係伊或伊指示其妻賴景櫻所填載。且83年度伊有致送寶桑
      國小等校共1,806,000元，得標廠商為國鑫行、育伸儀器
      行、一鑫行之補助金額之二成，即36萬元賄款給楊麗華等
      語（見他字卷一第3頁背面、第21頁；原審卷三第556、55
      7頁）。且如查到核銷憑證為育伸儀器行、國鑫行、三揚
      行核銷撥補助款的代表，就一定有收到伊致送總額二成之
      回扣，至於致送之時間、地點因時隔太久不復記得等語（
      見他字第34號卷一第4頁）。足以證明被告楊麗華確有於
      職務上之行為收受賄賂36萬元之事實。
  ２、卷附基層建設設備辦理情形登錄表（90年度他字第34號卷
      八第21-25、34、47-50、78、105、106頁），其上之簽名
      確為被告楊麗華所為，補助單位及金額亦均經被告楊麗華
      確認在卷（見原審卷二第337頁、卷三第557頁）。核與上
      開證人林義力證詞相符，足以證明證人林義力之證詞可採
      。則卷附之登錄表除被告簽名外，其餘既均係由林義力或
      指示其妻子賴景櫻或職員所繕寫，已據林義力確認後於各
      該登錄表後註記簽名，並於原審訊問時確認在卷（見原審
      卷第三卷第639頁、第675頁、第571頁、第616頁、第678
      頁、第553頁、第624頁）。再參以卷附統一發票、估價單
      所示，附表所示補助之採購，承買、報價廠商均為林義力
      實際負責之商號，足見前開補助款執行之採購及工程確均
      為林義力實際承做，核與證人林義力之證述相符，堪信證
      人林義力之證詞可採。
  ３、卷附林義力記事本。其上記載「楊麗華100 5/1」（他字
      第34號卷一第8頁）「楊麗華100萬（80萬）、20萬+16萬
      （寶桑國小影印機20萬）」（見他字第34號卷一第15頁及
      他字第34號卷一第26頁），記載「楊麗華121寶桑國小20
      萬影印機、仁愛國小20萬手提無線擴音機（完）、仁愛國
      小20萬手提無線擴音機、仁愛國小20萬手提無線擴音機、
      知本國中20萬手提無線擴音機（完）、豐田國中20萬手提
      無線擴音機（完）、豐榮國小31萬遊樂器材、豐榮國小30
      萬遊樂器材」，此亦核與上開登錄表記載之補助學校及金
      額均相符，且與證人林義力之證詞相合。足以證明被告楊
      麗華確有依證人林義力之要求，依其職權指示補助如附表
      一所示學校，並由林義力所負責之商號取得承購權，而收
      受證人林義力交付之對價，即賄款共計36萬元，足以認定
      被告楊麗華指示補助附表一所示學校與其收受賄款間有對
      價關係之事實。
  ４、卷附市公所領據、統一發票、預算書、估價單、臺東縣臺
      東市公所粘貼憑證用紙等（見90年度偵字第1273號卷三第
      122-181頁，他字第34號卷二第125-139頁，他字第34號卷
      三第32-38頁）。再輔以卷附之臺東市民代表會楊代表麗
      華建議補助臺東縣立豐田國中手提無線擴音機、影印機之
      預算書、合約書（與國鑫行訂約）、比價紀錄表、驗收證
      明決算書、領據影本（見他字第34號卷二，第46-54、44
      頁）。核與上開證人林義力所製記事本記載內容相符，亦
      足徵證人林義力之證述實在。此足以證明如事實欄所載被
      告楊麗華對其職務上行為收受賄款之事實。
  ５、證人即知本國中事務組長吳昭玉之證詞。其於調查站證稱
      被告楊麗華於83年度曾補助199,500元給知本國中購置手
      提無線擴音機，不知為何主動補助學校，預算書係校長高
      俊和（審理中供稱校長姓名為「高俊明」，此應係誤載）
      交付。都是貨品先送到學校，再由校長將核銷所需的資料
      ，含3家廠商的估價單、發票、合約、決算書、比價紀錄
      表交給伊辦理核銷，比價紀錄表是廠商製妥內容再由伊等
      補章等語（見他字第34號卷二第80-81頁、卷三第76頁）
      。於原審亦證稱83年間學校有接受楊麗華、郭朝發、陳日
      旺之建議補助款，採購手提無線擴音機、速印機。手提擴
      音機是先送來，速印機是收到公文後才去辦理採購，單據
      是校長高俊明放在伊桌上。是用比價的，預算書好像不是
      伊做的。是向林義力買的，整個採購過程是校長主導。不
      認識代表，未在學校看過等語（見原審卷七第0000-0000
      頁）。此核與證人林義力之證詞大致相合，足以證明該校
      所取得之上開設備，確均係經由證人林義力主導，而由代
      表同意撥給補助款，並由林義力提供預算書、估價單等資
      料，而取得系爭設備之採購，則證人林義力證稱因此交付
      賄款予被告楊麗華之事實應可推認為實在。
  ６、證人即仁愛國小總務主任陳文富之證詞。其證稱被告於83
      年度曾分別補助199,500元共3次給仁愛國小購買手提無線
      擴音機，並非學校主動爭取補助，是接到市公所函文通知
      有代表要補助學校之前或後，廠商林義力就到學校找校長
      （已歿）及伊，表示已幫學校向代表爭取到補助款，代表
      希望學校能辦理採購，並向伊等推銷手提無線擴音機之教
      學設備，校長因考慮既是代表的補助款，且學校亦需要，
      故答應配合林義力，並指示伊辦理，之後林義力就提供單
      價給伊製作預算書，雖發現單價太貴，曾向校長反應，經
      校長告以既係代表補助款，且學校也需要，其他學校亦有
      ，擔心無法補助，伊方配合辦理採購事宜，預算書係依林
      義力提供之單價製作，3家廠商名單及估價單均由林義力
      ，學校僅作形式之比價，而由林義力順利承做（育伸儀器
      行得標，三揚行、國鑫行參與），代表並未與其接觸等語
      （見他卷二，第122-123頁）。於原審亦證稱83年會計年
      度學校有接受代表楊麗華、陳進丁之補助，購買小耳朵教
      學用擴音。在調查站所製作筆錄均是據實回答。採購是用
      比價的。當時學校補助很少，聽說代表要補助就欣然接受
      ，是由廠商即林義力提供價格給學校，估價單、預算書都
      是林義力提供。當時想有補助就好。林義力到學校說補助
      款代表會給，他跟校長提，校長指示後就照辦等語（見原
      審卷七，第0000-0000頁）。其證詞與證人李玫玲於原審
      之證詞亦大致相符（見原審卷七第0000-0000頁），亦核
      與證人林義力證述內容相符。則證人林義力證稱與代表先
      已有合意，就承做設備款給予2成賄款之事實，參以上開
      證人證述學校獲得補助款購買設備之過程，堪信證人林義
      力之證詞係屬實在。
  ７、證人即豐榮國小總務主任陳柏明之證述。其證稱被告楊麗
      華曾核撥83年度補助款310,000元補助豐榮國小購置遊樂
      器材等設備。豐榮國小在83年間接到臺東市公所之通知函
      ，經校長指示伊經辦。招商比價作業都是林義力代為處理
      ，伊並未訪價，舉凡預算書、廠商估價單等都是林義力先
      製作完成送給校長，校長再交給伊處理，伊僅係依林義力
      提供的資料完成招標或比價程序。校長未明確指示配合林
      義力，但直接交給伊3家廠商之報價單要伊處理，伊僅作
      形式比價，由林義力順利承作（見他字第34號卷三，第25
      -26頁）。於原審亦證稱其在調查站確有為上開供述，且
      林義力說這是他們爭取的，預算書、合約書都是他們做的
      等語（見原審卷六第0000-0000頁）。核與證人林義力證
      述相符，足以證明證人林義力確係與被告楊麗華事先達成
      期約之合意後，由林義力找學校，再由被告楊麗華填妥登
      錄表予以補助後，林義力則依雙方之合意而給予補助款項
      2成賄賂之事實。
  ８、證人陳清文之證詞。其證稱被告於83年度曾補助190,000
      元予寶桑國小購置影印機等。補助款非學校主動爭取，是
      學校接到市公所函文，通知有市代表要補助學校購置設備
      之前或後，廠商林義力即出面與校長接洽，經林義力向渠
      等表示，代表補助款係伊幫學校向代表爭取到的，希望學
      校能配合辦理採購，並向渠等推銷影印機、辦公桌椅等設
      備。校長慮及學校確需要設備，且民代的補助款非學校預
      算經費，又不能得罪民代，就答應配合辦理採購，並指示
      伊配合辦理相關作業。預算書係依林義力提供之單價製作
      ，3家廠商之估價單亦由林義力分別以學校標封寄送，學
      校再作形式比價，由林義力承做，被告於補助購置設備期
      間並無與伊接洽等語（見他字第34號卷三，第29-30頁）
      。上開證詞與卷附之市公所函、登錄表、預算書、比價紀
      錄表、估價單等相符，亦核與證人林義力之證述相符，則
      證人林義力之證述堪信為實在，足以證明被告楊麗華確有
      於職務上之行為收受如證人林義力所證稱賄款之事實。
  ９、證人即新園國小總務主任林政隆之證詞。其證稱被告楊麗
      華曾於87年撥補助款178,000元給新園國小購置化石等物
      ，學校係收到市公所通知方知代表撥款補助，代表未與學
      校接洽。補助款通知未寄到前，林義力即到校告知伊替學
      校爭取補助款，伊在校務會議中提出，大家同意由林義力
      承做。預算書係伊依林義力提供之單價製作，三家廠商報
      價單亦由林義力提供，學校作形式上比價，由林義力承做
      ，並未訪價等語（見他字第34號卷三，第47、48頁）。於
      原審亦證稱87會計年度新園國小有接受楊麗華的建議補助
      款，買貝殼、化石教具，並不認識楊麗華代表。補助款通
      知未到學校前廠商林煌崇即已到學校，並告知能幫忙處理
      經費問題，林義力並未到校，後來拿到憑證才知道是林義
      力公司賣的。是用比價方式，由廠商提供估價單等語（見
      原審卷七第0000-0000頁）。而廠商林煌崇係與證人林義
      力配合（詳後敘），此核與證人林義力之供述相符，則證
      人林義力之證詞堪以採信，足以證明被告確有收受賄賂之
      事實。
  １０、證人王錦陞證詞。其證稱豐田國中在83年度曾接受被告19
      9,500元之補助購置手提無線擴音機，並非學校主動爭取
      ，亦非市代表主動補助，是廠商林義力在代表未撥補助款
      前即先至學校找伊，表示有辦法爭取市代表補助款，詢問
      是否願意接受，如願接受補助款撥下來後要交給他承做，
      並購買所指定之物品，經伊同意後，市民代表之補助公函
      即寄達，而為順利讓林義力承做，不致增加採購上困擾，
      特地請事務組長彭珠真到辦公室，告知市代補助款要交給
      林義力承做，請彭珠真配合，需要預算書由林義力代為製
      作，3家廠商名單、估價單、合約、比價紀錄表、決算書
      等均由林義力提供，學校只負責在相關資料憑證上加蓋關
      防、職章。如不與林義力配合，學校根本無法爭取到經費
      充實學校各項設備等語，且有製作案件說明乙紙附卷可參
      （見他字第34號卷五，第18-20、22頁）。於原審亦證稱
      83會計年度豐田國中有接受被告楊麗華及郭朝發代表建議
      之補助款，採買無線擴音器、影印機、電話系統。在撥款
      前後認識林義力。是林義力主動到校表明可幫學校爭取到
      經費，伊當時與代表都不認識，林義力到學校告知經費是
      伊爭取，包括金額、項目及何人補助等，採購項目決定後
      ，由林義力給資料，伊有告訴主任鄭協和及組長彭珠真等
      人，林義力幫其等爭取經費，並將資料給予他們辦理採購
      程序。提供的資料是類似估價單等（見原審卷七第0000-0
      000頁）。此亦經證人彭珠真為相同之證述（見他字第34
      號卷五、第23、24頁，原審卷七、第0000-0000頁）。且
      證人鄭協和於原審亦證稱83會計年度學校有接受代表建議
      補助款，那一位代表忘記了，採購教學擴音器等，沒招標
      ，是用比價的，伊僅負責蓋章，只知補助款是代表補助，
      如何爭取來的伊不知等語（見原審卷七第0000-0000頁）
      。均核與證人林義力之證述相符，足以認定證人林義力之
      證詞實在，則堪信被告確有收受賄款之事實。
  、證人陳雪芳之證詞。其證稱伊係市公所負責議事及總務之
      職員，代表會當時確有「補助款」預算之編列，登錄表之
      業務由伊承辦，內容有時由代表繕妥後送來，有時代表在
      市代會親繕，有的則是委請伊繕寫。登錄表有的是代表親
      交，部分是林義力的職員送來，林義力亦有幫代表送過登
      錄表，伊不記得是送那位代表的。於調查站所述係實在等
      語（見他字第34號卷七、第39-43頁，原審卷四第774-776
      頁）。亦足以證明證人林義力證詞可信，則證人林義力證
      稱交付被告賄款之事實亦堪以採信。
  、被告之供述。被告楊麗華對於在附表一所示市公所補助時
      間擔任臺東市市民代表，而市公所在前揭補助時間確有補
      助款預算之編列，其亦確有建議補助如附表一所示款項之
      事實均坦承不諱。核與上開文書證據資料相符，再參以證
      人林義力及上開證人吳昭玉等之證詞，足以認定被告確有
      事實欄所載事前接受證人林義力之期約，以其代表職務上
      可運用之補助款，配合林義力取得承購設備之機會，由林
      義力與如附表一所示學校接洽並同意配合後，依程序辦理
      採購而以職務上之對價關係收受如附表一所示賄賂犯行。
      其犯罪事證明確，犯行堪以認定。
（二）被告樊國成收受賄賂部分：
  １、證人林義力之證詞。其於調查局及原審時證稱：基層建設
      設備辦理情形登錄表除簽名外，其餘均係伊指示其妻賴景
      櫻或職員所填載。伊於86年5月4日送樊國成87年度補助款
      20萬元。只要核銷憑證是國鑫行等商號，撥補助款之代表
      就一定有收受伊致送撥款總額二成之回扣。且因幫代表處
      理配合款尚有許多同業，為有效掌握代表確可將配合款交
      伊處理，必須於年度前先行買斷，因此要先付回扣，否則
      難保不被同業搶走等語（見他字第34號卷一第5頁背面、
      23頁；原審卷三第570、571頁）。足以證明如事實欄所載
      被告樊國成收受賄賂之事實。
  ２、卷附基層建設設備辦理情形登錄表（見90年度他字第34號
      卷八第114頁，卷九第36頁），其上之簽名確為被告樊國
      成所為，補助單位及金額亦均經被告樊國成確認在卷（見
      原審卷二第347頁、卷三第第571、572頁）。核與上開證
      人林義力之證詞相符，足以證明證人林義力之證詞可採。
      且卷附之登錄表除被告樊國成簽名外，其餘均係由林義力
      或指示其妻子賴景櫻或職員所繕寫，業據林義力確認後於
      各該登錄表後註記簽名，並於原審訊問時確認在卷（見原
      審卷第三卷第639頁、第675頁、第571頁、第616頁、第67
      8頁、第553頁、第624頁）。再參以卷附統一發票、估價
      單所示，附表二所示補助之採購，承買、報價廠商均為林
      義力實際負責之商號，足見前開補助款執行之採購及工程
      均為林義力所實際承做，則證人林義力證稱與被告樊國成
      事先達成以同意撥補助款則給予採購款二成賄款之事實堪
      以認定。
  ３、卷附林義力記事本。其上記載「樊國成100、5/4」（見他
      字第34號卷一第8頁）。核與上開登錄表記載之補助學校
      及金額均相符，亦與證人林義力之證詞相合，足以證明被
      告確有依證人林義力之要求補助如附表二所示學校，並收
      受證人林義力交付之賄款20萬元之事實。
  ４、市公所領據、統一發票、預算書、估價單、臺東縣臺東市
      公所粘貼憑證用紙等（見90年度偵字第1273號卷二、第16
      8-182，他字第24號卷三，第3-11、19頁）。核與上開林
      義力所製記事本記載內容相符，足徵證人林義力所述實在
      ，被告確有收受賄款之事實。
  ５、證人即豐田國中總務主任涂振源之證詞。其證稱被告樊國
      成於87年度曾撥補助款199,500元給豐田國小購置教學設
      備（視聽器材）1批及座式割草機1輛。伊於86年8月調任
      ，同年9月30日收到臺東市公所通知方知市民代表補助款
      之事，且於接受訊問時方知是被告補助，非學校主動爭取
      。在市公所通知寄達學校前，林義力即先到校拜訪校長，
      向校長表示該筆補助款是他向市民代表爭取，要給他承作
      ，校長即指示伊與林義力配合辦理。該筆補助款分兩部分
      採購，一是購置教學設備（視聽器材）1批，金額57,500
      元，二是購置座式割草機1輛，金額142,000元，均未達20
      萬元，故依臺東縣政府規定，不用編列預算書，直接由林
      義力提供3家廠商估價單，學校再做形式上比價，由林義
      力順利承做（見他字第34號卷三，第1、2頁）。其於原審
      亦證稱在調查站所述實在，學校接受補助款公文前，林義
      力即已到過學校，且跟校長說補助款是他爭取的，校長就
      指示伊配合林義力辦理補助款承做事務，採購比價資料都
      是林義力提供等語（見原審卷七第0000-0000頁）。其證
      詞核與證人林義力之證述相符，足以證明如事實欄所載被
      告樊國成有收受賄賂之事實。
  ６、證人富岡國小總務主任田桂香之證詞。其證稱被告曾核撥
      87年度補助款198,620元補助富岡國小購置辦公室設備等
      。於86年間林煌崇曾送一堆化石標本，告知係校長同意他
      送來，該物品皆係臺東市民代表補助的，過一陣子公文會
      下來，並要伊分清楚那樣東西為那位代表補助的，化石也
      有林玉明補助的，事後公文真的下來，且與林煌崇所言相
      符。辦公設備亦同，僅出面接洽的是林義力的太太及員工
      ，非林煌崇，渠等會告知這些設備是那位代表補助的，當
      時補助辦公設備的有被告樊國成。校長劉吉雄未明確指示
      伊配合林煌崇、林義力辦理招商比價作業，但曾數次暗示
      伊林義力有打電話給渠，告以最近會有臺東市民代表的補
      助公文下來，伊從渠肢體語言得知係迫於民意代表壓力，
      無奈暗示伊配合渠等辦理招商比價作業。市民代表補助款
      案之招商比價作業都是林煌崇、林義力代為處理，伊並未
      訪價，舉凡預算書、廠商估價單等，都是林煌崇或林義力
      的員工拿來的，伊僅依渠等提供之資料，完成招標比價程
      序等語（見他字第34號卷三，第21-23頁、原審卷六第000
      0-0000頁）。核與證人林義力之證詞及其記事本之記載相
      符，堪信證人林義力之證詞係屬實在，足以證明被告樊國
      成確有如事實欄所載收取賄款之事實。
  ７、證人即建和國小總務主任陳賴糊之證詞。其證稱被告於87
      年度曾補助195,000元給建和國小購置設備等物，並非代
      表主動補助，亦非學校爭取，是學校在收到市公所通知後
      才知道代表撥款補助。是林義力主動到校表示市代表有補
      助款，是他爭取的，若學校要的話，要給他承做。預算書
      是依林義力提供的單價製作，3家廠商的名單及報價單亦
      都是由林義力提供，學校再作形式上的比價，最後由林義
      力順利承做等語（見他字第34號卷三，第68-70頁，原審
      卷六第0000-0000頁）。此核與證人林義力證述之內容大
      致相符，則被告樊國成若未事先與證人林義力合意，證人
      林義力何可能對並不認識且未主動申請補助之學校為上開
      要求？且被告事後亦因之而配合發函後取得補助款，此均
      足以證明證人林義力之證述應係真實，被告樊國成確有如
      事實欄所載收取林義力交付之賄款而同意以其職務上得運
      用之補助款補助上開學校甚明。
  ８、證人林煌崇之證詞。其證稱伊確經林義力要求去找陳賴糊
      ，並告以若有意願就在概算書上蓋相關章戳，林義力會找
      代表爭取補助款，且確因此而有補助款。康樂國小之陳清
      正校長亦相同。且田桂香所述亦實在等語（見他字第34號
      卷九、第37-39頁）。於原審亦證稱礦石等貨品是伊提供
      給林義力，當時林義力要伊幫忙把概算送到富岡國小。林
      義力叫伊帶礦石到學校，有碰到校長陳賴糊、李玫玲及田
      桂香等人。一開始他們有問為何要送來，伊說是林義力叫
      他問他們有無此需求，如有伊會送概算書給他們，林義力
      會去向相關代表爭取，校長們同意伊才將貨品卸下，伊不
      知是何市民代表補助。伊只跟他們說林義力會去找代表補
      助，伊是與林義力接觸，代表並未找過伊等語（見原審卷
      六第0000-0000頁）。此核與上開證人林義力及上開證人
      陳賴糊等之證述相符，亦足以證明證人林義力之證詞可採
      ，被告確有如事實欄所載收取賄款之事實。
  ９、證人陳雪芳之證詞。其證稱伊係市公所負責議事及總務之
      職員，代表會當時確有「補助款」預算之編列，登錄表之
      業務由伊承辦，內容有時由代表繕妥後送來，有時代表在
      市代會親繕，有的則是委請伊繕寫。登錄表有的是代表親
      交，部分是林義力的職員送來，林義力亦有幫代表送過登
      錄表，伊不記得是送那位代表的。於調查站所述係實在等
      語（見他字第34號卷七、第39-43頁，原審卷四第774-776
      頁）。亦足以證明證人林義力證詞可信，則證人林義力證
      稱交付被告賄款之事實亦堪以採信。
  １０、被告之供述。被告樊國成對於在附表二所示市公所補助時
      間擔任臺東市市民代表，而市公所在前揭補助時間確有補
      助款預算之編列，其亦確有建議補助如附表二所示款項之
      事實均坦承不諱。核與上開文書證據資料相符，再參以證
      人林義力及上開證人等之證詞，足以認定被告確有如事實
      欄所載之收受賄賂犯行，其犯罪事證明確，犯行堪以認定
      。
（三）被告林玉明收受賄賂部分：
  １、證人林義力之證詞。其於調查局及原審時證稱：基層建設
      設備辦理情形登錄表除簽名外，係伊所填。伊於86年度有
      至林玉明家送回扣款，都是找機會直接一對一的交付現金
      。伊記載之「林玉明00000000 00：30」表示伊於85年4月
      29日12時30分致送20萬元給林玉明。且核銷憑證為一鑫行
      、國鑫行、友聯行、日亞行、育伸商行、育伸儀器行、三
      揚行者，撥補助款之代表就一定會收到伊致送撥款總額二
      成之金額等語（見他字第34號卷一第23頁、第4頁背面、
      第5頁、第22頁；原審卷三第612、613頁）。足以證明如
      事實欄所載被告林玉明收受賄賂之事實。
  ２、卷附基層建設設備辦理情形登錄表（見90年度他字第34號
      卷八第52、68頁），其上之簽名確為被告林玉明所為，補
      助單位及金額亦均經被告林玉明確認在卷（見原審卷二第
      452頁，卷三第504、505、614、615頁）。且卷附之登錄
      表除被告林玉明簽名外，其餘均係由林義力或指示其妻子
      賴景櫻或職員所繕寫，業據林義力確認後於各該登錄表後
      註記簽名，並於原審訊問時確認在卷（見原審卷第三卷第
      639頁、第675頁、第571頁、第616頁、第678頁、第553頁
      、第624頁），亦核與證人林義力之證詞相符。再參以卷
      附統一發票、估價單之內容，附表二所示補助之採購，承
      買、報價廠商均為林義力實際負責之商號，足見前開補助
      款之採購確均為林義力承做，則證人林義力證稱與被告林
      玉明事先達成以同意撥補助款則給予採購款二成賄款之事
      實堪以認定。
  ３、卷附記事本。其上記載「林玉明100」（見他字第34號卷
      一第8頁）、「林玉明00000000 00：30」（見他字第34號
      卷一第10頁）。核與上開登錄表記載之補助學校及金額均
      相符，亦與證人林義力之證詞相合，足以證明被告確有依
      證人林義力之要求補助如附表三所示學校，並收受證人林
      義力交付之賄款20萬元之事實。
  ４、市公所領據、統一發票、預算書、估價單、臺東縣臺東市
      公所粘貼憑證用紙等（見90年度偵字第1273號卷二，第11
      7-135頁）。核與上開林義力所製記事本記載內容及上開
      登錄表等之記載均相符，足徵證人林義力之證詞實在，被
      告確有如事實欄所載收受賄款之事實。
  ５、證人即富岡國小總務主任田桂香之證詞。其證稱被告林玉
      明曾核撥87年度補助款178,620元補助富岡國小購置辦公
      室設備等物。於86年間林煌崇曾送一堆化石標本，告知係
      校長同意他送來，該物品皆係臺東市民代表補助的，過一
      陣子公文會下來，並要伊分清楚那樣東西為那位代表補助
      的，化石有林玉明補助的，事後公文真的下來，且與林煌
      崇所言相符。辦公設備亦同，僅出面接洽的是林義力的太
      太及員工，非林煌崇，渠等會告知這些設備是那位代表補
      助的，當時補助辦公設備的有被告樊國城。校長劉吉雄未
      明確指示伊配合林煌崇、林義力辦理招商比價作業，但曾
      數次暗示林義力有打電話，告以最近會有臺東市民代表的
      補助公文下來，伊從渠肢體語言得知係迫於民意代表壓力
      ，無奈暗示伊配合渠等辦理招商比價作業。市民代表補助
      款案之招商比價作業都是林煌崇、林義力代為處理，伊並
      未訪價，舉凡預算書、廠商估價單等，都是林煌崇或林義
      力的員工拿來的，伊僅依渠等提供之資料，完成招標比價
      程序等語（見他字第34號卷三，第21-23頁、原審卷六第0
      000-0000頁）。此亦核與上開記事本記載之內容及證人林
      煌崇之證述（詳後敘）大致相符，堪信證人林義力之證詞
      係屬實在，足以證明被告林玉明有如事實欄所載收取賄款
      之事實。
  ６、證人即建和國小總務主任陳賴糊之證詞。其證稱被告於87
      年度曾補助178,000元給建和國小購置標本等物，並非代
      表主動補助，亦非學校爭取，是學校在收到市公所通知後
      才知道代表撥款補助。是林義力主動到校表示市代表有補
      助款，是他爭取的，若學校要的話，要給他承做。預算書
      是依林義力提供的單價製作，3家廠商的名單及報價單亦
      都是由林義力提供，學校再作形式上的比價，最後由林義
      力順利承做等語（見他字第34號卷三，第68-70頁，原審
      卷六第0000-0000頁）。此核與證人林義力證述之內容大
      致相符，被告若未事先與證人林義力就補助款之運用達成
      合意，證人林義力何可能對並不認識之學校人員為上開要
      求？且被告林玉明事後確亦因之而配合發函後使學校因而
      獲得補助款，此均足以證明證人林義力之證述應係真實，
      被告林玉明確有如事實欄所載之收取林義力所交付之賄款
      而同意補助上開學校甚明。
  ７、證人林煌崇之證詞。其證稱伊確經林義力要求去找陳賴糊
      ，並告以若有意願就在概算書上蓋相關章戳，林義力會找
      代表爭取補助款，且確因此而有補助款。康樂國小之陳清
      正校長亦相同。田桂香所述亦實在等語（見他字第34號卷
      九、第37-39頁）。於原審亦證稱礦石等貨品是伊提供給
      林義力，當時林義力要伊幫忙把概算送到富岡國小。林義
      力叫伊帶礦石到學校，有碰到校長陳賴糊、李玫玲及田桂
      香等人。一開始他們有問為何要送來，伊說是林義力叫他
      問他們有無此需求，如有伊會送概算書給他們，林義力會
      去向相關代表爭取，校長們同意伊才卸貨，伊不知是何市
      民代表補助。只跟他們說林義力會去找代表補助，伊是與
      林義力接觸，代表並未找過伊等語（見原審卷六第0000-0
      000頁）。此核與上開證人田桂香、陳賴糊等人之證詞相
      符，亦足以證明證人林義力之證詞可採，被告林玉明確有
      如事實欄所載同意林義力所提補助對象後，向林義力收取
      賄款之事實。
  ８、證人陳雪芳之證詞。其證稱伊係市公所負責議事及總務之
      職員，代表會當時確有「補助款」預算之編列，登錄表之
      業務由伊承辦，內容有時由代表繕妥後送來，有時代表在
      市代會親自繕寫，有的則是委請伊繕寫。登錄表有的是代
      表親交，部分是林義力的職員送來，林義力亦有幫代表送
      過登錄表，伊不記得是送那位代表的。於調查站所述係實
      在等語（見他字第34號卷七、第39-43頁，原審卷四第774
      -776頁）。核與證人林義力之證述大致相符，則證人林義
      力證稱交付被告賄款之事實即堪採信。
  ９、被告之供述。被告林玉明對於在附表三所示市公所補助時
      間擔任臺東市市民代表，而市公所在前揭補助時間確有補
      助款預算之編列，其亦確有建議補助如附表三所示款項之
      事實均坦承不諱。核與上開文書證據資料相符，再參以證
      人林義力及上開證人田桂香等之證詞，足以認定被告確有
      如事實欄所載之收受賄賂犯行，其犯罪事證明確，犯行堪
      以認定。
（四）被告陳日旺收受賄賂部分：
  １、證人林義力之證詞。其於調查局及原審時證稱：基層建設
      設備辦理情形登錄表除簽名外，係伊叫職員填寫的。83年
      度陳日旺收受伊致送之承做建和國小、知本國中共747,50
      0元補助款二成之15萬元賄款等語（見他字第34號卷一第3
      頁背面、第18頁；原審卷三第624、625頁）。足以證明如
      事實欄所載被告陳日旺收受賄賂之事實。
  ２、卷附基層建設設備辦理情形登錄表（見90年度他字第34號
      卷八第28、29頁），其上之簽名確係被告陳日旺所為，補
      助單位及金額亦均經被告陳日旺確認在卷（見原審卷二第
      387頁，卷三第626頁）。此外卷附之登錄表除被告簽名外
      ，其餘均係由林義力或指示其妻子賴景櫻或職員所繕寫，
      亦據林義力確認後於各該登錄表後註記簽名，並於原審訊
      問時確認在卷（見原審卷第三卷第639頁、第675頁、第57
      1頁、第616頁、第678頁、第553頁、第624頁）。再參以
      卷附統一發票、估價單所示，附表四所示補助之採購，承
      買、報價廠商均為林義力實際負責之商號，足見前開補助
      款執行之採購及工程均為林義力所實際承做，核與證人林
      義力之證詞相符，足以證明如事實欄所載被告陳日旺之犯
      行。
  ３、卷附帳冊。其上記載「陳日旺75萬9/13 15萬（建和國小
      手提無線40萬、知本國中速印機25萬、手提無線10萬）」
      （見他字第43號卷一第15頁）。且依卷附帳冊第159頁背
      面亦載有「陳日旺15萬元。陳日旺75建和國小40萬手提無
      擴音機（完）、知本國中25萬速印機、知本國中10萬手
      提無擴音機」等（見他字第34號卷一第26頁）。核與上
      開登錄表記載之補助學校及金額均相符，亦與證人林義力
      之證詞相合，足以證明被告陳日旺確有依證人林義力之要
      求補助如附表四所示學校，並因而收受證人林義力交付之
      賄款15萬元之事實。
  ４、市公所領據、統一發票、預算書、估價單、臺東縣臺東市
      公所粘貼憑證用紙等（見90年度偵字第1273號卷三，第96
      -108頁）。核與上開登錄表及林義力製作之帳冊記載補助
      單位及金額等內容相符，足徵證人林義力之證述實在，被
      告確有如事實欄所載收受賄款之事實。
  ５、證人即知本國中事務組長吳昭玉之證詞。其於調查站證稱
      被告於83年度曾補助10萬元給知本國中購置手提無線擴音
      機，不知為何主動補助學校，預算書係校長高俊和（審理
      時供稱校長名字為「高俊明」，此應係誤載）交付。都是
      貨品先送到學校，再由校長將核銷所需的資料含3家廠商
      的估價單、發票、合約、決算書、比價紀錄表交給伊辦理
      核銷，比價紀錄表是廠商製妥內容再由伊等補章等語（見
      他字第34號卷二第80-81頁、卷三第76頁）。於原審亦證
      稱83年間學校有接受楊麗華、郭朝發、陳日旺之建議補助
      款，採購手提無線擴音機、速音機。手提擴音機是先送來
      ，速印機是收到公文後才去辦理採購，單據是校長高俊明
      放在伊桌上。是用比價的，預算書好像不是伊做的。是向
      林義力買的，整個採購過程是校長主導。不認識代表，未
      在學校看過等語（見原審卷七第0000-0000頁）。此核與
      證人林義力之證詞大致相合，足以證明該校確係經由林義
      力主導與代表談妥補助款後，並由林義力提供預算書、估
      價單等資料，而取得系爭設備之採購，則證人林義力證稱
      因此交付賄款予被告陳日旺之事實堪認為實在。
  ６、證人即建和國小總務主任陳賴糊之證詞。其證稱被告於83
      年度曾補助399,000元給建和國小購置手提無線擴音機等
      物，並非代表主動補助，亦非學校爭取，是學校在收到市
      公所通知後才知道代表撥款補助。是林義力主動到校表示
      市代表有補助款，是他爭取的，若學校要的話，要給他承
      做。預算書是依林義力提供的單價製作，3家廠商的名單
      及報價單亦都是由林義力提供，學校再作形式上的比價，
      最後由林義力順利承做等語（見他字第34號卷三，第68-7
      0頁，原審卷六第0000-0000頁）。此核與證人林義力證述
      之內容大致相符，則被告陳日旺若未先與證人林義力為如
      事實欄所載之合意，證人林義力何可能對並不認識之學校
      人員為上開要求？且被告陳日旺亦因之而配合發函後取得
      補助款，此足以證明證人林義力之證述應係真實，被告確
      有收受林義力所交付之賄款而同意運用其代表補助款之權
      限，補助附卷四所載學校設備甚明。
  ７、證人林煌崇之證詞。其證稱伊確經林義力要求去找陳賴糊
      ，並告以若有意願就在概算書上蓋相關章戳，林義力會找
      代表爭取補助款，且確因此而有補助款。康樂國小之陳清
      正校長後，亦相同。且田桂香所述亦實在等語（他字第34
      號卷九、第37-39頁）。於原審證稱係礦石等貨品是伊提
      供給林義力，當時林義力要伊幫忙把概算送到富岡國小。
      林義力叫伊帶礦石到學校，有碰到校長陳賴糊、李玫玲及
      田桂香等人。一開始他們有問為何要送來，伊說是林義力
      叫伊問他們有無此需求，如有伊會送概算書給他們，林義
      力會去向相關代表爭取，校長們同意伊才卸，伊不知是何
      市民代表補助。伊只跟他們說林義力會去找代表補助，伊
      是與林義力接觸，代表並未找過伊等語（見原審卷六第00
      00-0000頁）。此核與上開證人陳賴糊等之證述相符，亦
      足以證明證人林義力之證詞可採，被告確有如事實欄所載
      收取賄款之事實。
  ８、證人陳雪芳之證詞。其證稱伊係市公所負責議事及總務之
      職員，代表會當時確有「補助款」預算之編列，登錄表之
      業務由伊承辦，內容有時由代表繕妥後送來，有時代表在
      市代會親繕，有的則是委請伊繕寫。登錄表有的是代表親
      交，部分是林義力的職員送來，林義力亦有幫代表送過登
      錄表，伊不記得是送那位代表的。於調查站所述係實在等
      語（見他字第34號卷七、第39-43頁，原審卷四第774-776
      頁）。核與證人林義力證述登錄表填載之情形相符，足以
      證明證人林義力證稱交付被告賄款之事實堪信為實在。
  ９、被告之供述。被告陳日旺對於在附表四所示市公所補助時
      間擔任臺東市市民代表，而市公所在前揭補助時間有編列
      補助款預算，其亦確有建議補助如附表四所示款項之事實
      等均坦承不諱。核與上開文書證據資料相符，再參以證人
      林義力及陳賴糊等之證詞，足以認定被告陳日旺確有如事
      實欄所載之收受賄賂犯行，其犯罪事證明確，犯行堪以認
      定。
（五）被告李佳和收受賄賂部分：
  １、證人林義力之證詞。其於調查局及原審時證稱：李佳和收
      受伊致送之83年度補助康樂國小60萬元，得標廠商為一鑫
      行之二成賄款12萬元等語（見他字第34號卷一第3頁背面
      、第18頁背面、第19頁；原審卷三第627頁）。足以證明
      如事實欄所載被告李佳和收受賄賂之事實。
  ２、卷附傳票及領據影本（見90年偵字第1273號卷三第89-95
      頁），顯示附表五所示補助之採購、承買、報價廠商均為
      林義力實際負責之商號，足見前開補助款之執行及採購等
      確為林義力實際承做，核與證人林義力之證詞相符，足以
      證明證人林義力供述可採，被告李佳和應有如事實欄所載
      以同意補助而收受賄款之事實。
  ３、卷附帳冊。其上記載「康樂國小1、辦公及會議室設備桌
      椅（45萬）李佳和82.12.28。2、電腦室音響、喇叭、擴
      音器（15萬）李佳和」、「李佳和60萬9/21（康樂國小辦
      公及會議室設備桌椅45萬、康樂國小電腦室音響喇叭擴音
      器15萬）」（見他字第34號卷一第14、15頁）。「李佳和
      60康樂國小45萬會議桌（完）、康樂國小15萬喇叭音響電
      動銀幕。」（見他字第34號卷一第26頁）。核與卷附傳票
      及領據記載之補助學校及金額均相符，亦與證人林義力之
      證詞相合，足以證明被告李佳和確有依證人林義力之要求
      補助如附表五所示學校，並收受證人林義力交付之賄款12
      萬元之事實。
  ４、市公所領據、統一發票、預算書、估價單、臺東縣臺東市
      公所粘貼憑證用紙等（見90年度偵字第1273號卷三第87-9
      5頁）。核與上開林義力所製帳冊記載內容相符，足徵證
      人林義力所述實在，被告確有收受賄款之事實。
  ５、證人即康樂國小總務主任陳居發之證詞。其證稱被告李佳
      和於83年度補助450,000元及150,000元予康樂國小購置電
      化講桌等教學設備。補助款並非學校主動爭取來的，是學
      校在接到市公所函文通知前後，廠商林義力即到學校找校
      長涂亮春接洽，林義力表示補助款是他幫學校向市民代表
      爭取到，且已指定購置的物品，校長考慮到學校需要那些
      設備，若不接受就喪失補助的機會，故答應並指示伊配合
      林義力辦理採購。預算書係林義力提供，3家廠商估價單
      之由林義力提供，學校僅作形式比價後由林義力承做等語
      （見他字第34號卷三，第54-55頁）。於原審亦證稱調查
      站所述實在，學校在接到市公所補助公文前，林義力即已
      到過學校找校長涂亮春，校長有說是那位代表補助，要伊
      配合，採購過程中都是林義力提供估價單等語（見原審卷
      七第0000-0000頁）。此核與證人林義力證述之內容大致
      相符，則被告李佳和若未先與證人林義力合意，證人林義
      力何可能對並不認識之學校校長為上開要求，且被告李佳
      和事後亦因之而配合發函後由學校取得補助款，此足以證
      明證人林義力之證述應係真實，被告確有收取林義力所交
      付之賄款而同意補助上開學校甚明。
  ６、證人涂亮春之證詞。其於調查局證稱補助款是廠商林義力
      向代表爭取而來的。在未撥款前林義力即到學校說有辦法
      向市代表爭取補助，伊基於為學校爭取經費之意，同意接
      受後，補助款函即由市公所寄達，為使林義力順利承做，
      故伊指示總務主任陳居發配合，如需預算書則由林義力代
      製，3家廠商報價單亦由林義力送達或寄達，由此可證明
      補助款確實是林義力向市代表爭取。因有部分補助是家長
      憑藉和代表之交情主動向代表爭取，此部分學校就自行覓
      商，絕不會交給林義力承做。由於所有核銷所需資料均由
      林義力代製，學校僅負責加蓋關防職章，故底價亦是由林
      義力自訂，林義力決定底價金額後告知伊，伊再形式上寫
      個底價單等語（見上開他案卷五第42-43頁）。足以證明
      被告李佳和事先確與證人林義力合意，被告李佳和亦因之
      而配合發函後由學校取得談妥之補助款，此均足以證明證
      人林義力之證述應係真實，則被告李佳和確有收取林義力
      所交付12萬元賄款而同意補助上開學校之事實。至證人涂
      亮春於原審雖另證稱被告補助康樂國小之款項係伊向代表
      爭取，因被告為校友，且常到學校，故伊建議補助。調查
      站所言有的不是事實，因是制式問答，且是調查員自己寫
      及設計好的云云（見原審卷四第831-834），顯然與其於
      調查局時之證述不符，且其於調查局所述並有證人陳居發
      之證詞可參，故證人涂亮春於原審之證述應係迴護被告之
      舉，並不足採。
  ７、證人陳雪芳之證詞。其證稱伊係市公所負責議事及總務之
      職員，代表會當時確有「補助款」預算之編列，登錄表之
      業務由伊承辦，內容有時由代表繕妥後送來，有時代表在
      市代會親繕，有的則是委請伊繕寫。登錄表有的是代表親
      交，部分是林義力的職員送來，林義力亦有幫代表送過登
      錄表，伊不記得是送那位代表的。於調查站所述係實在等
      語（見他字第34號卷七、第39-43頁，原審卷四第774-776
      頁）。核與上開登錄表等之記載大致相符，則證人林義力
      證稱交付被告賄款之事實堪以採信。
  ８、被告之供述。被告李佳和對於在附表五所示市公所補助時
      間擔任臺東市市民代表，而市公所在前揭補助時間確有補
      助款預算之編列，其亦確有建議補助如附表五所示款項並
      於市代會之登錄表上簽名同意補助之事實均坦承不諱。核
      與上開文書證據資料相符，再參以證人林義力及上開證人
      陳居發等之證詞，足以認定被告李佳和確有事實欄所載之
      收受賄賂犯行，其犯罪事證明確，犯行堪以認定。
（六）被告郭朝發收受賄賂部分：
  １、證人林義力之證詞。其於調查局及原審時證稱：83年度伊
      確有致送補助豐田國小等校共898,000元，得標廠商為國
      鑫行、育伸儀器行之二成賄款18萬元給郭朝發等語（他字
      第34號卷一第3頁背面、19背面、20頁；原審卷三第636頁
      ）。足以證明如事實欄所載被告郭朝發收受賄賂之事實。
  ２、卷附傳票及領據影本（見90年偵字第1273號卷三第61-72
      頁），顯示附表六所示補助之採購、承買、報價廠商均為
      林義力實際負責之商號，足見前開補助款之執行及採購等
      ，確為林義力實際承做，核與證人林義力之證詞相符，足
      以證明被告郭朝發應有如事實欄所載以同意補助而收受賄
      款之事實。
  ３、卷附帳冊。其上記載「郭朝發90萬、18萬（豐田國小手提
      無線40萬、豐田國中影印機15萬、知本國中手提無線20萬
      、豐田國中手提無線15萬）」（見他字第34號卷一第15頁
      ）。「郭朝發90豐田國小40萬教學設備、豐田國中15萬影
      印機、知本國中20萬手提無線擴音機（完）、豐田國中15
      萬手提無線擴音機」（見他字第34號卷一第26頁）。核與
      上開傳票及領據記載之補助學校及金額均相符，亦與證人
      林義力之證詞相合，足以證明被告郭朝發確有依證人林義
      力之要求補助如附表六所示學校，並收受證人林義力交付
      之賄款18萬元之事實。
  ４、臺東市民代表會郭代表朝發建議補助臺東縣立豐田國中手
      提無線擴音機、影印機之預算書、合約書（與國鑫行訂約
      ）、比價紀錄表、驗收證明決算書、領據影本（見他字第
      34號卷二，第27-43、45頁）及市公所領據、統一發票、
      預算書、估價單、臺東縣臺東市公所粘貼憑證用紙等（見
      90年度偵字第1273號卷三第58-72頁）。核與上開林義力
      所製帳冊記載內容相符，足徵證人林義力所述實在，被告
      郭朝發確有如事實欄所載收受賄款之事實。
  ５、證人即知本國中事務組長吳昭玉之證詞。其於調查站證稱
      被告於83年度曾補助199,500元給知本國中購置手提無線
      擴音機，不知為何主動補助學校，預算書係校長高俊和（
      於審理中證稱校長名字為「高俊明」，此應為誤載）交付
      。都是貨品先送到學校，再由校長將核銷所需的資料含3
      家廠商的估價單、發票、合約、決算書、比價紀錄表交給
      伊辦理核銷，比價紀錄表是廠商製妥內容再由伊等補章等
      語（見他字第34號卷二第80-81頁、卷三第76頁）。於原
      審亦證稱83年間學校有接受楊麗華、郭朝發、陳日旺之建
      議補助款，採購手提無線擴音機、速印機。手提擴音機是
      先送來，速印機是收到公文後才去辦理採購，單據是校長
      高俊明放在伊桌上。是用比價的，預算書好像不是伊做的
      。是向林義力買的，整個採購過程是校長主導。不認識代
      表，未在學校看過等語（見原審卷七第0000-0000頁）。
      此核與證人林義力之證詞大致相合，足以證明該校確有經
      由林義力與代表合意後取得補助款，並由林義力提供預算
      書、估價單等資料，而取得系爭設備之採購，則證人林義
      力證稱因此交付賄款予被告郭朝發之事實即可認為實在。
  ６、證人王錦陞證詞。其證稱豐田國中在83年度曾接受被告郭
      朝發之149,500元、150,000元之補助購置手提無線擴音機
      ，並非學校主動爭取，亦非市代表主動補助，是廠商林義
      力在代表未撥補助款前即先至學校找伊，表示有辦法爭取
      市代表補助款，詢問是否願意接受，如願接受補助款撥下
      來後要交給渠承做，並購買渠所指定之物品，經伊同意後
      ，市民代表之補助公函即寄達，而為順利讓林義力承做，
      不致增加採購上困擾，特地請事務組長彭珠真到辦公室，
      告知市代表補助款要交給林義力承做，請彭珠真配合，需
      要預算書由林義力代為製作，3家廠商名單、估價單、合
      約、比價紀錄表、決算書等均由林義力提供，學校只負責
      在相關資料憑證上加蓋關防、職章。如不與林義力配合，
      學校根本無法爭取到經費，充實學校各項設備等語，且製
      作案件說明乙紙附卷（見他字第34號卷五，第18-20、22
      頁）。於原審亦證稱83會計年度豐田國中有接受被告楊麗
      華及郭朝發代表建議之補助款，採買無線擴音器、影印機
      、電話系統。在撥款前後認識林義力。是林義力主動到校
      表明可幫學校爭取到經費，伊當時與代表都不認識，林義
      力到學校告知經費是伊爭取，包括金額、項目及何人補助
      均有收到，採購項目決定後，由林義力給資料，伊有告訴
      主任鄭協和及組長彭珠真等人，林義力幫其等爭取經費，
      並將資料給予渠等辦理採購程序。提供的資料是類似估價
      單等語（見原審卷七第0000-0000頁）。此亦核與證人彭
      珠真之證詞相符（見他字第34號卷五、第23、24頁，原審
      卷七、第0000-0000頁）。且證人鄭協和於原審亦證稱83
      會計年度學校有接受代表建議補助款，那一位代表忘記了
      ，採購教學擴音器等，沒招標，是用比價的，伊僅負責蓋
      章，只知補助款是代表補助，如何爭取來的伊不知等語（
      見原審卷七第0000-0000頁）大致相符，亦核與證人林義
      力之證述相合，堪信其等證詞為實在，依上開證據足以證
      明被告郭朝發確有如事實欄所載收受賄款之事實。
  ７、證人陳雪芳之證詞。其證稱伊係市公所負責議事及總務之
      職員，代表會當時確有「補助款」預算之編列，登錄表之
      業務由伊承辦，內容有時由代表繕妥後送來，有時代表在
      市代會親繕，有的則是委請伊繕寫。登錄表有的是代表親
      交，部分是林義力的職員送來，林義力亦有幫代表送過登
      錄表，伊不記得是送那位代表的。於調查站所述係實在等
      語（見他字第34號卷七、第39-43頁，原審卷四第774-776
      頁）。核與上開帳冊及預算書等記載相符，亦足以認定證
      人林義力證稱交付賄款18萬元予被告郭朝發之事實即堪信
      為實在。
  ８、被告之供述。被告郭朝發對於在附表六所示市公所補助時
      間擔任臺東市市民代表，而市公所在前揭補助時間確有補
      助款預算之編列，其亦確有建議補助如附表六所示款項及
      於登錄表上簽名同意補助之事實均坦承不諱。核與上開文
      書證據資料相符，再參以證人林義力及上開證人吳昭玉等
      之證詞，足以認定被告確有事實欄所載之收受賄賂犯行，
      其犯罪事證明確，犯行堪以認定。
（七）被告陳進丁收受賄賂部分：
  １、證人林義力之證詞。其於調查局及原審時證稱：基層建設
      設備辦理情形登錄表除簽名外，係伊或伊叫職員填寫的。
      83年度伊確有致送補助東海國中241,500元、豐榮國中20
      0,000、仁愛國小199,500元，總計641,000元，得標廠商
      為國鑫行、一鑫行、育伸儀器行之二成賄款13萬元給被告
      陳進丁。帳冊未登載回扣金額係因非致送給人之回扣均會
      記載，有時想到了就記載在帳冊上，有時則未寫，並不是
      沒寫的就沒送，只需向相關受補助學校查證，整個採購過
      程，學校是否完全與伊配合作業就可以證明等語（見他字
      第34號卷一第19頁；原審卷三第639、640頁）。足以證明
      被告有如事實欄所載收受賄款之事實。
  ２、卷附基層建設設備辦理情形登錄表（見90年度他字第34號
      卷八第30-32頁），其上之簽名及補助單位及金額均經被
      告陳進丁坦承在卷（見原審卷二第419頁、卷三第641頁）
      。核與上開證人林義力之證詞相符，而卷附之登錄表除被
      告陳進丁之簽名外，其餘均係由林義力或指示其妻子賴景
      櫻或職員所繕寫，業據林義力確認後於各該登錄表後註記
      簽名，並於原審訊問時確認在卷（見原審卷第三卷第639
      頁、第675頁、第571頁、第616頁、第678頁、第553頁、
      第624頁）。再參以卷附統一發票、估價單所示，附表所
      示補助之採購，承買、報價廠商均為林義力實際負責之商
      號，足見前開補助款執行之採購及工程均為林義力所實際
      承做，則證人林義力證稱事先與被告陳進丁合意，同意補
      助則交付二成賄款之事實即堪信為實在。
  ３、卷附帳冊。記載「陳進丁65萬、東海（25萬）速印機、仁
      愛（20萬）手提、豐榮（20萬）教學設備（遊樂器材）」
      （見他字第34號卷一第14頁）、「陳進丁65東海國中25萬
      速印機、豐榮國小20萬教學設備、仁愛國小20萬手提無線
      擴音機」（見他字第34號卷一第26頁）。核與上開登錄表
      記載之補助學校及金額均相符，亦與證人林義力之證詞相
      合，足以證明被告陳進丁確有依證人林義力之要求補助如
      附表七所示學校，並收受證人林義力交付之賄款13萬元之
      事實。
  ４、市公所領據、統一發票、預算書、估價單、粘貼憑證用紙
      （見90年度偵字第1273號卷第三卷，第44-57頁）及臺東
      縣臺東市公所粘貼憑證用紙、收據（見他字第34號卷二，
      第145-149頁）。核與上開證人林義力所製帳冊記載內容
      相符，足徵證人林義力所述實在，被告確有如事實欄所載
      收受賄款之事實。
  ５、證人即仁愛國小總務主任陳文富之證詞。其證稱被告陳進
      丁於83年度曾補助199,500元給仁愛國小購買手提無線擴
      音機，並非學校主動爭取補助，是接到市公所函文通知有
      代表要補助學校之前或後，廠商林義力就到學校找校長（
      已歿）及伊，表示已幫學校向代表爭取到補助款，代表希
      望學校能辦理採購，並向伊等推銷手提無線擴音機之教學
      設備，校長因考慮既是代表的補助款，且學校亦需要，故
      答應配合林義力，並指示伊辦理，之後林義力就提供單價
      給伊製作預算書，雖發現單價太貴，曾向校長反應，經校
      長告以既係代表補助款，且學校也需要，其他學校亦有，
      擔心無法補助等，伊方配合辦理採購事宜，預算書係依林
      義力提供之單價製作，3家廠商名單及估價單均由林義力
      ，學校僅作形式之比價，而由林義力順利承做（由林義力
      提供之育伸儀器行得標，有三揚行、國鑫行參與），代表
      未與其接觸等語（見他字第34號卷二第122-123頁）。此
      核與證人林義力之證詞大致相合，足以證明該校確係經由
      林義力於談妥後，即由代表給予補助款，並由林義力提供
      預算書、估價單等資料，而取得系爭設備之採購，則證人
      林義力證稱因此交付賄款予被告陳進丁之事實即可認為實
      在。
  ７、證人即豐榮國小總務主任陳柏明之證詞。其證稱被告曾核
      撥83年度補助款299,500元補助豐榮國小購置遊樂器材等
      設備。豐榮國小在83年間接到臺東市公所之通知函，經校
      長指示伊經辦。招商比價作業都是林義義力代為處理，伊
      並未訪價，舉凡預算書、廠商估價單等都是林義力先製作
      完成送給校長，校長再交給伊處理，伊僅係依林義力提供
      的資料完成招標或比價程序。校長未明確指示配合林義力
      ，但直接交給伊3家廠商之報價單要伊處理，伊僅作形式
      比價，由林義力順利承作等語（見他字第34號卷三，第25
      -26頁）。於原審亦證稱於調查局確有如上開之供述，且
      林義力說這是他們爭取的，預算書、合約書都是他們做的
      等語（見原審卷六第0000-0000頁）。此核與證人林義力
      之證述大致相合，足以證明該校之補助款確係由林義力與
      代表談妥後所取得，並由林義力提供預算書、估價單等資
      料，而取得系爭設備之採購，則證人林義力證稱因此交付
      賄款予被告陳進丁之事實即可認為實在。
  ８、證人陳雪芳之證詞。其證稱伊係市公所負責議事及總務之
      職員，代表會當時確有「補助款」預算之編列，登錄表之
      業務由伊承辦，內容有時由代表繕妥後送來，有時代表在
      市代會親繕，有的則是委請伊繕寫。登錄表有的是代表親
      交，部分是林義力的職員送來，林義力亦有幫代表送過登
      錄表，伊不記得是送那位代表的。於調查站所述係實在等
      語（見他字第34號卷七、第39-43頁，原審卷四第774-776
      頁）。核與上開登錄表等之記載及證人林義力之證詞相符
      ，則證人林義力證稱交付被告賄款之事實亦堪以採信。
  ９、被告之供述。被告郭朝發對於在附表七所示市公所補助時
      間擔任臺東市市民代表，而市公所在前揭補助時間確有補
      助款預算之編列，其亦確有建議補助如附表七所示款項之
      事實均坦承不諱。核與上開文書證據資料相符，再參以證
      人林義力及上開證人陳文富等之證詞，足以認定被告陳進
      丁確有事實欄所載之收受賄賂犯行，其犯罪事證明確，犯
      行堪以認定。
二、被告辯解及本院不採之理由：
（一）訊據上訴人即被告楊麗華等7人，均矢口否認收受賄賂之
      犯行，其等主要辯解如下：
  １、共同辯解部分：
    (1)市公所編列之補助款，依大法官釋字第520號解釋，該預
      算之執行應屬行政部門之權責，行政慣例上或有尊重民意
      代表之建議（或指定）而予執行，然本質上似難謂係民意
      代表法定職權之一種，否則民意代表身兼預算審議、監督
      及執行之權，即有紊亂行政權與立法權權力分立與制衡之
      憲政秩序之虞。故被告等雖為臺東市民代表，縱係屬刑法
      上之公務員，惟民意機關並無干涉預算執行程序或決算過
      程之權利，其為執行機關或審計單位之審核權責，此觀之
      地方制度法第36條第7款規定即明。本件市公所編列補助
      款之執行，並非被告等職務上行為，應屬行政部門之權責
      。且依卷附內政部、行政院法規委員會及臺東縣政府之函
      覆，均無市民代表對預算執行程序中「建議權」之依據，
      市民代表既無法定建議權之職務，臺東市公所給予市民代
      表建議提供應受補助設備補助款之補助對象，無非僅係因
      市民代表對地方民情遠較市公所人員熟稔，而由代表提供
      受補助對象，事實上任何需要補助之機關、團體均可自行
      向臺東市公所提出補助申請，個人亦可建議補助對象，然
      預算管控及補助規範、核銷等權均在臺東市公所。又此種
      認定對於非法律或命令賦予之職務，比附援引解釋為「效
      力上仍與法律所賦予之職務相當」，進而適用貪污治罪條
      例第5條第1項第3款之依據法令從事公務之人員對於職務
      上之行為收受賄賂罪之規定，對被告加以處刑，實有違罪
      刑法定主義之原則。故補助款預算之執行，應非被告等職
      務上之行為，係屬行政部門之權責，基此被告等行為並無
      貪污治罪條例第5條第1項第3款規定之適用。
    (2)被告等對補助款之建議補助對象及額度並無拘束行政機關
      之權限，該建議權之執行與被告等收受款項行為間，並無
      對價關係。
    (3)本案受補助單位之各該證人證言，及相關採購設備案之登
      錄表、市公所領據、統一發票、預算書、估價單、粘貼憑
      證等用紙，僅能證明被告等確有指定如附表所示之補助，
      及林義力與前開補助款有所關聯，至林義力有無致贈被告
      賄款之判斷，則僅有林義力之證述，縱使林義力有致贈回
      扣之習慣，本諸無罪推定原則，仍難證明被告等有收受賄
      款之犯行。
    (4)刑事訴訟法第156條之規定，被告之自白或共同被告不利
      於己之陳述，其證明力並非可任由法院依自由心證主義原
      則判斷，應受相當之限制，有證據法定主義之意。本件共
      同被告林義力於另案為求停止羈押，故意為誇大不實之自
      白，並獲免刑判決，故其陳述之真實性即需補強證據始能
      據以為論罪之依據。林義力未能提出所謂書面記載有交付
      款項予被告之文字，縱能提出此類文書，但此乃係林義力
      自己書寫之文書，需再查證其他佐證，記事本等之記載內
      容，無法援為認定被告有收受賄款之證據。
    (5)扣案林義力之帳冊、記事本或日誌均僅係林義力之個人單
      方面記載，應認同於證人本人之書面陳述，其性質為證人
      內心陳述，實與自己言詞供述無異，自無互為補強之理。
      且林義力證詞內容與日誌記載互相矛盾，何能僅以此項補
      助款之總金額逕而推定是「賄款」。
  ２、個別辯解部分：
    (1)被告楊麗華辯稱不認識林義力，係應老師、家長等請求而
      補助學校，既不清楚簽名建議補助後之流程，亦未收受賄
      賂云云。
    (2)被告樊國成亦辯稱不認識林義力，且不清楚建議補助後之
      程序，未收受賄賂云云。
    (3)被告林玉明則辯稱與林義力並非熟識，未依林義力要求補
      助，伊補助何單位雖已不復記憶，惟大部分係依市公所人
      員建議補助選民較多之單位，學校若需補助亦不需透過林
      義力，可直接與伊洽商，並未收受賄款云云。
    (4)被告陳日旺辯稱：伊原擔任知本國中家長會長，係應校長
      要求而建議補助，建和國小部分亦係當時之校長要求補助
      ，不認識林義力，更未收受賄賂云云。
    (5)被告李佳和辯稱：伊曾任康樂國小家長會長及校友會長，
      係為回饋母校而建議補助康樂國小，且係校長涂亮春爭取
      並未將補助款60萬元交林義力處理，林義力之證詞無法證
      明有交付賄款予伊云云。
    (6)被告郭朝發辯稱：不認識林義力，且為豐田國中家長會長
      ，補助知本國中則係應地方人士要求，建議補助之後續情
      形伊不知道，且林義力在原審已證稱伊補助款之事係從學
      校得知，足證與伊無涉，並未收受賄款云云。
    (7)被告陳進丁辯稱：不認識林義力，因擔任仁愛國小家長會
      長，係學校老師提議補助，而東海國中採公開招標方式採
      購，市民代表雖有建議權，但補助之後續程序即不清楚，
      伊未收受賄賂云云。
（二）經查：
  １、被告等人均係公務員，且其等所為係職務上之行為，理由
      如下：
    (1)公務員之認定：被告楊麗華、樊國成、林玉明、陳日旺、
      李佳和、郭朝發、陳進丁等人，於附表一至七所示台東市
      公所補助及撥款期間，分別擔任台東市市代會之代表，業
      經被告等人供陳在卷。被告等7人均為民選之公職人員，
      而參與之事務又係市公所編列之預算，係依據法令從事於
      公務之人員，是被告楊麗華、林玉明、陳進丁、樊國成、
      陳日旺、郭朝發、李佳和等人均為修正前貪污治罪條例第
      2條前段所稱之「依據法令從事於公務之人員」甚明。
    (2)被告等所為係執行依預算法編列之補助款預算，故係屬其
      等職務上行為：
      刑法第10條第2項第1款前段所指依法令服務於國家、地
        方自治團體所屬機關之公務員，著重其服務於上開機關
        之身分，即所謂身分公務員，其對涉及公權力行使之公
        共事務，及其他法令所賦與雖與公權力無關，但仍屬其
        職務範圍內所應為或得為之事務，皆負有特別保護義務
        及服從義務，所為自均屬公務員職務上之行為；故與同
        條項第1款後段所規定因法令授權或第2款所稱受國家、
        地方自治團體等公務機關依法委託，而從事於公共事務
        之授權公務員與受託公務員，原均不具備公務員身分，
        僅於執行有關公權力行使之公共事務時，始得認係公務
        員執行職務上行為之情形有別。又公務機關基於排除危
        害及維護安全之目的，所為對人民之權利、自由、財產
        加以干預、限制，或課予人民義務、負擔之干涉行政行
        為，固係居於統治權主體之地位所為行使公權力之行為
        ，然本於現代民主國家積極主動提供人民最大服務與照
        顧，以滿足民生需求之重要職能，為維持、改善人民生
        活，而提供人民給付、服務等利益之給付行政行為，舉
        如：補貼獎勵、道路建設等，亦同屬基於國家、地方自
        治團體統治權作用之公權力行為。
      依憲法有關中央與地方財政劃分之相關規定，各級地方
        自治團體均有其各自之立法與行政機關，此參以案發後
        所訂之地方制度法第2條第1款、第14條規定即明。本件
        市公所自81會計年度（即82年）起，即依循臺東縣政府
        當時亦編列相同預算之方式，依預算法之相關規定，於
        編列預算時，按台東市民代表之人數，由執行單位（即
        市公所）編列特別科目，即於交通支出-道路橋樑工程-
        設備費項下編列「市民代表里民基層建設經費」之預算
        ，予每位代表固定之預算額度，此有卷附臺東縣臺東市
        公所函及所附之「臺東縣臺東市總預算-歲出計畫說明
        提要與各項費用明細表」可參（見本院卷二第131-137
        頁）。再參以臺東市公所編列之臺東市八十五年度總預
        算書中，確有「市民代表為里鄰服務基層建設經費（每
        位代表五十萬元經費）。（附帶決議：專款專用，市公
        所不得移為他用，並限於市公所隸屬單位）」之紀錄，
        有歲出計畫說明提要與各項費用明細表附卷足憑（見原
        審卷第四卷第1013頁）。而上開預算之編列及執行，使
        臺東市民代表非僅得對市政或預算有建議權，而已取得
        與執行之行政機關相同之得實質動支預算之權限，故依
        預算法之相關規定，於每年編列一定金額之補助款，實
        質上已使原本僅有民意機關之代表，轉換身份為兼具執
        行機關之性質，故實質上臺東市民代表會之代表已基於
        上開之預算決議而取得執行上開預算之權限，依上開所
        述依法行政之概念，此即成為其等職務上之行為。
      本件被告楊麗華等7人均係臺東市之市民代表，係屬依
        法令服務於地方自治團體所屬機關而具有法定職務權限
        之公務員，且依上開所述，有關本件補助款之核銷審查
        部分，係由主計單位就代表建議補助各該機關學校所附
        之單據或領據，係採形式上審查，亦即不會就所附之單
        據一一去審查是否與補助之目的相符，即主計單位就代
        表補助款之核銷審查乃採形式審查方式，不為補助目的
        與實際支用情況之審查，一旦代表發函建議補助，並由
        受補助單位提出憑證與領據等核銷文件，主計單位即會
        予以核撥補助，換另一角度而言，上開經費之動支、補
        助對象及數額等，代表均有廣泛的「建議權」，地方政
        府基於對代表會之尊重，祇要形式上合於預算範圍，均
        會接受代表或代表會之建議予以補助。而本件地方政府
        所編列之所謂「小型工程及設備補助款」等類似之經費
        ，既係臺灣省政府未精簡之前，所屬地方政府普遍編列
        之預算，供各級民意代表在編列預算額度內，依其所知
        亟需補助者，建議地方政府加以補助經費，以從事工程
        之施作或設備之添購，法雖未明定民意代表之建議可得
        拘束地方機關，惟一般而言，該筆預算之編列，主要目
        的既在表達地方政府對民意代表建議權之尊重，民意代
        表如提出具體建議，地方政府自無隨意加以否決之理，
        否則地方政府依一般實際需要具體編列預算即可，何須
        另編列該項補助款預算？是地方政府對於該項補助款預
        算之補助用途及補助對象，均係以民意機關即代表之建
        議應可認定，且此應為公眾週知之事。是此項補助款之
        補助用途、補助對象及數額等，民意代表既均有強力之
        「建議權」，地方政府基於對民意機關之尊重，祇要形
        式上在預算範圍之內，均僅能配合民意代表或民意機關
        之建議辦理相關程序，故該等經費在實際運作上，與其
        謂民意代表有「建議權」，不若謂已有具體之「指定權
        」，僅需民意代表或民意機關具體指定補助，地方政府
        依其尊重民意代表、民意機關之編列本項預算目的，自
        會依前揭指定加以執行補助，從而被告等辯稱僅有建議
        權，無法決定是否補助云云，顯與事實不符，不足採信
        。
      又預算制度雖係行政部門實現其施政方針並經立法部門
        參與決策之憲法建制，對預算之審議及執行之監督，原
        屬立法機關之權限與職責，法定預算及行政法規之執行
        ，則屬行政部門之職責。然本件由市公所編列之「市民
        代表基層建設及設備配合款」，依上揭說明，行政部門
        因法定預算審議及監督機關之要求（本件即係基於代表
        會之要求)，於其預算項下既已另編列專供民意代表執
        行之款項，此或為民意代表服務選民所需(或為選票利
        益考量)，惟不論如何，上開預算編列及審核通過之行
        為，已使該預算費用不再僅是行政慣例上或尊重民意代
        表之建議（或指定）權，既係直接編列供民意代表執行
        ，名義上雖仍為行政機關所編列之預算，惟本質上已使
        民意代表兼有執行之權限，此縱有紊亂行政權與立法權
        權力分立與制衡之憲政秩序之虞，然上開補助款之建議
        （或指定）權之編列既已如此，應認此即成為本件代表
        法定職權之一種。
      再者，貪污治罪條例第5條所謂之「職務」，固必因法
        律或命令賦予行為人以一定之職務始足當之；且所謂「
        職務上之行為」，係指在其職權範圍內所應執行或得執
        行者而言，此有最高法院90年度台上字第7308號、第57
        64號判決意旨可資參酌；是貪污治罪條例第5條所謂之
        「職務上行為」，必係因法律、命令賦予一定之職務，
        而依該職務在職權內所應執行或得執行之行為，始得謂
        為貪污治罪條例第5條第1項第3款之所謂公務員「職務
        上之行為」；而預算案經立法機關通過及公布者為法定
        預算，在位階上與法律相當，有司法院大法官會議釋字
        第520號解釋可參，則民意代表依通過並公布之預算案
        ，執行對於地方政府補助款之指定權，其效力上與法律
        所賦予之職務相當，從而所為確屬其職務上之行為甚明
        ，此並非係比附援引為適用，而係基於其原本職責即有
        之權限。亦即台東市公所每年所編列之上開補助款之經
        費動支、受補助單位及補助金額等，與被告楊麗華等7
        人基於民意代表身分所為之建議，息息相關，該建議權
        乃為被告楊麗華等人在其職權範圍內所得執行之職務上
        行使，至為顯然。雖代表對於建議補助的款項仍然必須
        依實向市公所提出建議，然市公所接到代表的建議函後
        ，只要接受補助的團體提出相關單據之後，即直接將款
        項撥入受補助的學校，此由上開單據可知，故係將原應
        由行政機關履行的責任，交給在制度上不應涉足行政機
        關行政作用的立法機關即民意代表來參與，制度設計上
        雖明顯地違反行政、立法分立的憲政原理，惟此並無礙
        於被告等人係依上開預算之編列而具有執行上開預算之
        法定職權。是被告楊麗華、樊國成、林玉明、陳日旺、
        李佳和、郭朝發及陳進丁等7人對於前開補助款之指定
        ，應屬其等擔任市民代表職務上之行為，堪以認定。
  ２、被告等人收受賄款與其職務行為間有對價關係，理由如下
      ：
    (1)被告等人於提出建議補助之登錄表上除簽名部分外，大部
      分由林義力或其妻賴景櫻或其他職員繕寫，少部分由市民
      代表填寫或請他人代填後交由該民意代表簽名，業據林義
      力於原審、本院前審時確認明確，且為被告等人所不爭執
      。又前開統一發票、估價單所示之採購補助，承買、報價
      廠商均為林義力實際負責之一鑫行、國鑫行、友聯行、日
      亞行、三揚行、育伸商行、育伸儀器行等商號，亦經林義
      力於原審供陳屬實。足見證人林義力證稱前開補助款之執
      行、採購係被告等配合林義力所實際承做等語堪信為實在
      。
    (2)再參以證人林義力於原審證稱：學校會去找民意代表尋求
      補助，伊從學校處查知何代表準備補助何學校，並瞭解學
      校之實際需要後，填好登錄表再去找該名準備補助之民意
      代表，表示學校需要何種補助，並請該名代表同意、簽名
      ，如該民代表不在，有時也會將寫好之登錄表放於代表會
      請該民意代表簽名，希望能承做該補助工程，伊按補助採
      購設備金額之二成或補助施作工程金額之一成給付代表回
      扣（實係賄款）等語（見原審卷三第538-540頁）。參以
      前開登錄表之內容與本件扣案載有林義力交付被告等人各
      另賄款之帳冊、記事本、日誌等記載亦相符，而如上開所
      述，上開帳冊等既係東機組在林義力住所搜索後所查扣，
      並非林義力到案後始行製作，內容具有一定程度之真實性
      ，可見林義力所為其有給付賄款之證述，非全然無據，具
      有一定程度之可信性。至於林義力實際上究竟有無依其所
      述，按補助採購設備金額之二成或補助施作工程金額之一
      成給付賄款一節，林義力雖自東機組調查、檢察官偵查迄
      原審及本院前審審理時均供稱曾交付賄款給配合提供補助
      款之民意代表，惟林義力於偵查中供稱：「我送錢給民意
      代表或官員都有記帳，因為要給錢的人太多了，怕會亂掉
      ，記帳是我的習慣，若是沒有記帳的，應該就沒有給」等
      語（見偵字第940號卷第39頁）；於原審卻改稱：「有的
      有記，有的沒有記。我的習慣有時會記帳，有時不會記帳
      。我之所以記帳，是因為有些議員他們拿了回扣之後不認
      帳，還會反覆向我索取」等語（見原審卷三第543頁）；
      於本院前審亦稱有時候有送錢但沒有記帳，先後不一致而
      存有瑕疵。又林義力於本院前審供稱：所謂有記帳是記載
      在記事本及日誌兩種，有時記載在記事本，有時記載在日
      誌，帳冊是放在會計小姐那裡，伊沒有記載送錢的事等語
      ；而林義力所述送錢的事與記事本或日誌之記載亦有不相
      符者（詳如後述）。則林義力所述與記事本或日誌之記載
      相符者，固得採為不利於被告等之證明；所述與記事本或
      日誌之記載不相符合，或記事本或日誌並無記載者者，自
      難僅憑林義力之片面或有瑕疵之陳述，遽為被告等不利之
      證明。再參以林義力於調查站供稱因同業競爭激烈，伊習
      慣上都會把相關代表承諾要交多少補助款給伊處理之二成
      回扣在未實施前即先行交付，以防代表事後反悔，但偶爾
      仍會發生，所以才會有實際查到之憑證總額與伊交付款項
      不符之情事，故只要查到的憑證是伊去得標承做的，伊就
      一定會有二成的回扣（即賄款之意）給相關民代，而由於
      受補助單位的配合，使伊得以在預算書的單價上浮編，方
      有能力支付回扣（即賄款之意）並從中獲利（見他字第34
      號卷一，第23頁）。
    (3)再參以上開所列相關學校之承辦人員，依其等證詞，顯均
      未與被告等人請求或聯絡申請補助款，而係林義力先到學
      校稱已與代表談妥補助款之事，待學校同意後，代表會即
      發函予各學校等情，堪信林義力之證詞實在，則證人林義
      力供稱先與被告等人談妥給予二成設備款後，被告等即同
      意給予補助款，伊並交付賄款等事實堪信為實在，此亦得
      以認定被告等就系爭補助款之使用，與證人林義力交付設
      備款二成款項之賄款確有對價關係。
  ３、依證人林義力證稱之：伊瞭解學校之實際需要後，填好登
      錄表再去找該名準備補助之民意代表，表示學校需要何種
      補助，並請該名代表同意、簽名，如該民代表不在，有時
      也會將寫好之登錄表放於代表會請該民意代表簽名，希望
      能承做該補助工程，並致贈回扣，回扣金額為補助採購設
      備時，補助金額之二成；補助施工時，補助金額之一成；
      伊實際負責之商號計有：一鑫行、國鑫行、育伸儀器行、
      日亞行、三揚行，育伸儀器行後來改為育伸商行（見原審
      卷第三卷第538頁起）；有些民意代表是將補助款全權交
      由我處理（應指程序方面），所以在市公所通知學校有代
      表補助款可支用之公文寄達學校前後，我到學校找校長，
      向他表示代表之補助款是我為學校爭取的，希望相關購置
      案能交給我承做（見90年度他字第34號卷一，第154頁背
      面【業經證人於修法前由原審受命法官訊問時對該調查筆
      錄之真實性予以證實《下同，並參原審卷第三卷第535頁
      》】；市民代表要將分配表補助給什麼單位，必須寫乙份
      代表提案建議基層建設設備辦理情形登錄表給市代會，再
      由市代會另繕給市公所，並由市公所發文給受補助單位，
      而涉案的市民代表，許多的登錄表都是由本人或本人妻賴
      景櫻寫好內容再交給代表簽名確認，若代表未將分配款交
      給本人處理，不可能如此，這就是最好的證明。且83年度
      發文字第533（楊麗華）、564（楊麗華）、655（陳日旺
      ）、656（陳進丁）、657（楊麗華）、705（楊麗華）、
      707（楊麗華），84年度發文字號503（林玉明）、881（
      林玉明）等登錄表除簽名外，其餘內容均由伊所寫。84年
      度519（楊麗華）。87年度548（楊麗華）、714（樊國成
      ）等登錄表除簽名外，均為其妻賴景櫻由伊指示所寫，再
      參以同案被告高清峰承認將分配表交予伊處理，其他代表
      之登錄表筆跡又與高清峰之登錄表相同，足以證明伊所述
      實在。如不是渠等將配合款交伊處理，何能登載於記事本
      或帳冊上。登錄表由伊或賴景櫻所寫只是要證明涉案代表
      確有將全部或部分分配款交伊處理，而交伊處理之目的，
      當然是為了要索取二成之回扣等語（見90年度他字第34號
      卷八第2-4頁）。再參照前開登錄表均係由林義力繕寫，
      或由其指示妻子賴景櫻、職員繕寫，均顯示於民意代表具
      體向市公所指定具體補助前，林義力已知悉補助詳情，顯
      見林義力前開致贈賄款之證述實在。且證人林義力於原審
      明確證稱有致贈陳進丁、樊國成、陳日旺、李佳和賄款，
      但在何處交付，交付多少，均已不記得，陳進丁的部分雖
      實際有交付賄款，但日誌中未有記載（見原審卷第三卷第
      638頁起、第571頁、第624頁起、第627頁）等語。其證詞
      亦核與卷附開登錄表、市公所領據、統一發票、預算書、
      估價單、粘貼憑證用紙等相符，故被告陳進丁、樊國成、
      陳日旺、李佳和等人確有將其等市民代表職務上可運用如
      附表所示補助款，配合林義力運作，方便其取得相關工程
      承做、設備承購甚明。
  ４、此外再參以同案被告洪玫璉供稱之林義力曾交付賄款，經
      其退回等語，核與證人林義力之證述及卷附帳冊等記載相
      符，此足以認定林義力所為證述及帳冊之記載應無不實。
  ５、而本件證人林義力係由民意代表處事先得知補助詳情，用
      以向受補助學校人員炫耀並邀功，請求由其承購補助之採
      購案或工程案，則縱令補助單位之選定係由民意代表事先
      決定，林義力仍可藉市公所通知補助前後已知細節之優勢
      ，使學校相信其與補助有相當關聯，進而誘使同意配合承
      購或施作工程，從而被告等所辯係應學校校長、老師、家
      長、地方人士請求而補助之所辯縱部分為真實，仍無改林
      義力藉前揭模式，致贈賄款取得民意代表配合，獲得補助
      資訊而增加取得相關補助案承購機會之經營模式。又被告
      是否擔任家長委員、是否回饋母校，均與配合林義力取得
      補助資訊不相衝突，從而即令被告確有因擔任學校家長委
      員、家長會長或因回饋母校而指定補助者，亦均無礙其等
      收受賄賂之事實。
  ６、至證人林義力雖另略稱：我送錢給民意代表或官員都有記
      帳，因為要給錢的人太多了，怕會亂掉，記帳是我的習慣
      ，若是沒有記帳的，應該就沒有給等語（見90年度偵字第
      940號卷第39頁，林義力90年5月22日偵訊筆錄）；惟嗣後
      在原審稱：「有的有記，有的沒有記。我的習慣有時會記
      帳，有時不會記帳。我之所以記帳，是因為有些議員他們
      拿了回扣之後不認帳，還會反覆向我索取」（見原審卷第
      三卷第543頁），是由林義力在原審經辯護人詰問後較可
      信之證稱內容顯示，其並無把握是否全數致贈回扣情形均
      有記載，且由前揭偵查中所述可知，林義力係因致贈過程
      曾發生民意代表重複索取回扣之情形，為避免往後發生爭
      議，始有記帳之舉，則其非自致贈之始即有紀錄應堪認定
      。而林義力致贈賄款之紀錄，既僅在防止部分代表事後重
      複索取，並非用為對外之正式紀錄，則有無記帳，自可能
      因致贈對象之信用、與其交情之深淺、以往有無重複索取
      之紀錄，或其他具體特殊情形之不同，影響其紀錄動機之
      強弱，在動機較弱情形下，偶未加以記載，非無可能，惟
      由其偵查中所述有紀錄習慣之情以觀，開始紀錄後應以有
      紀錄為常態，僅較少之特殊情況始有可能未加以紀錄；故
      而正常情形下（未有錯誤），林義力有紀錄者，應表示確
      有致贈賄款，未有紀錄者，非表示即未有致贈賄款。從而
      無論認定之補助金額大於或小於紀錄金額，僅分別顯示部
      分致贈賄款之事實未加以紀錄，或部分致贈賄款之事實未
      經發現，均不影響致贈及收受賄款之事實，是相關起訴金
      額與林義力帳冊所記載致贈賄款金額不符之所辯，亦均無
      理由。此核與林義力證稱之只有臺東市民代表有用「辦理
      情形登錄表」這種文件。且伊及其太太、職員等經伊指示
      ，均有替臺東市民代表填寫辦理情形登錄表，為的是要筆
      跡不完全一樣。伊都是直接去找市民代表，他們對補助款
      的事都有耳聞，因補助款有回扣之事，大概都心裡有數，
      所以去找他們時，雙方很快就可以進入狀況，達成協議。
      回扣額度都是二成。民意代表和伊說好補助款額度後，會
      儘快和學校或受補助單位接洽，完成這些交易，在記憶中
      ，還沒有做不成的生意，所以補助款的額度應該就是帳冊
      上所記載給回扣的數目，就是補助款的二成（見90年度偵
      字第940號卷，第40、41、43頁）等語相符，亦核與各該
      受補助學校職員之證詞大致相合，故證人林義力之證詞堪
      以採信。
  ７、至被告李佳和、郭朝發所填寫之基層建設設備辦理情形登
      錄表雖未附卷，且時隔已久，故本院函查時各該項資料業
      經報銷毀（見本院卷第131頁），故無從再比對登錄表之
      內容。惟被告李佳和及郭朝發2人均於原審坦承確有補助
      及填寫登錄表之事實，且其上之簽名及補助單位及金額均
      經被告李佳和、郭朝發均坦承在卷（原審卷二第390頁、
      卷三第629頁、第636頁）。此亦核與上開證人林義力之證
      詞相符，況除被告等坦承登錄表外，並有卷附如上開所述
      之預算書及領款憑證等文書資料，足以佐證被告等人確曾
      簽署登錄表，故或雖因原蒐證時漏未將本件煩多書證一一
      列入，且時隔甚久，已不復尋獲，然依卷附之被告2人確
      有同意如附表所示之補助款，各該學校並因此獲得補助等
      事實，縱被告2人填載之登錄表未經扣案，惟該登錄表是
      否存在並不影響本院就如事實欄所載犯行之認定。
  ８、況本件受補助學校、單位在接到市公所補助函之前，並不
      知有如附表所示之所謂民意代表補助款，但前開補助通知
      後不久、甚至之前，林義力即到學校，並表示該補助款係
      其向市民代表爭取，希望該補助相關之採購或工程由其承
      做，因此校長或相關主管遂指示補助之採購交由林義力承
      做，比價之3家估價單均係由林義力所提供，甚至預算書
      亦由林義力負責製作，或依林義力所提供資料製作，承辦
      人員並未實際詢價，僅作形式上之比價，各校情形容有微
      小差異，但大致如前所述而與證人林義力之證詞相符，業
      經本院詳列於前。而林義力既協助民意代表繕寫登錄表，
      又在市公所行文各受補助單位告知補助前後，至各受補助
      單位邀功請求將採購或工程交其承做或承購，如此肆無忌
      憚穿梭於指定補助之民意代表與受補助單位間承做採購案
      及工程，其間當有所依恃，絕非偶然僥倖所能解釋。又前
      開各受補助學校負責執行採購之人員，在原審經檢察官提
      示調查筆錄後，證人均證稱前開調查時未有何不法對待，
      均在意識自由情形下接受詢問，且所述亦屬實在，則前後
      所述如有差異，衡情自以離事發較近記憶較為清晰之東機
      組調查筆錄為可信。
  ９、另證人陳賴糊雖證稱：關於預算之取得、製作，調查筆錄
      之記載有些小出入，當時雖有反應，但調查員指示到法院
      以後再說明等語；經查，陳賴糊所證係有關建和國小「古
      生物化石展示標本」採購部分，而關於預算之取得陳賴糊
      調查筆錄之記載略為：除了黃秋、鄭定國因選八十三年度
      縣議員期間主動來校與我接洽希望幫忙拉票，同時表示學
      校如有需要可以補助，故我向渠等要求補助兩台水冷式站
      立型冷氣‧‧‧‧其他七位市民代表非主動補助，也非學
      校爭取‧‧‧‧都是在學校收到市公所通知後，才知道該
      七位市民代表撥款補助‧‧‧‧礦石標本、化石標本、鄉
      土教材、貝殼等是林煌崇先來推薦，我對他說很需要但是
      沒有錢，他即告知他有辦法幫我們找到補助款等語，而該
      項「古生物化石展示標本」之採購係證人林煌崇至建和國
      小推銷，並表示如有需要林義力可代為爭取經費補助，業
      經證人林煌崇證述甚明，經核證人陳賴糊調查筆錄中關於
      補助預算取得之前開供述，與林煌崇所證大致相符並無出
      入；且依陳賴糊調查筆錄之所供，原則中既有例外，七項
      預想不到之補助外，清楚說明尚有二項係因競選拉票所提
      供，顯見該筆錄之記載尚屬詳實，非千篇一律記載林義力
      操縱民意代表補助款之運作；況陳賴糊隨後於檢察官提示
      筆錄追問「調查筆錄與你所言那一部分不一樣」時（原審
      審理中），隨即改稱：「都一樣」（見原審卷六第1395頁
      、第1396頁），足見陳賴糊前揭關於「預算之取得、製作
      筆錄記載有出入」之供述，為臨訟圖卸被告刑責之托詞，
      不足採信。是被告等人確均有配合林義力取得承做、承購
      之權，益為明顯。再者，林義力雖供稱略謂：自學校處查
      知何代表準備補助學校，始聯絡該民意代表並致贈回扣（
      應為賄賂之意），爭取承做等語，惟因林義力致贈賄款爭
      取承做民意代表補助採購、工程之對象甚多，是前揭所言
      非必即為其與本件被告等人之聯繫方式，而本件學校方面
      係市公所函告時方知有補助之事，隨後林義力即至受補助
      學校邀功並希望承做，業經前揭證人證述明確，是本件應
      認係由林義力先自被告等人處得悉補助詳情後，再向前揭
      附表所示之學校接洽，告知上開議員同意補助各該學校並
      交其負責辦理，利用各該學校主管、承辦人貪圖補助心理
      ，得渠等之同意而承做設備之採購或工程之施作。另證人
      涂亮春於原審訊問時雖證稱略以：被告李佳和與康樂地區
      關係密切，有請求給予補助，東機組的調查筆錄（他字第
      34號卷五，第42-44頁）有些不是事實，有些不是我講的
      ，那是調查員寫好了，當時有幾個大原則我講也沒有用，
      當時題目、答案是他們設計好的，調查員寫一寫才給我看
      ，我異議也沒有用，學校有公開比價、公開招標云云。惟
      查：即令康樂國小有踐行公開比價、招標等程序，但不影
      響林義力向市民代表致贈金錢行賄以求配合得悉補助詳情
      ，切實掌握投標而爭取得標承購，已如前述，是遑論涂亮
      春所證東機組調查情形與其他證人不同，顯有圖卸被告李
      佳和刑責之嫌，且即使為真，如前所述，仍不影響林義力
      交付賄款爭取配合承購之動機，是亦不得以康樂國小有無
      公開比價、招標之事實，逕行推論而獲致被告李佳和有無
      收受賄款之結論，從而證人涂亮春之所證，仍難為被告李
      佳和有利之證明。另證人蔣明珠雖證稱（附表七編號一號
      ）補助款之執行，有經過公開通信比價程序，並實際對5
      家販售廠商探訪價格云云，惟查：蔣明珠在附表七編號一
      號東海國中對於陳進丁指定補助之速印機為採購時，係擔
      任該校之事務組長，凡事尚須請示校長，是其非必清楚林
      義力有無於該校接獲市公所通知補助之公文前後，向校長
      邀功並請求承購該補助案；且依其所證，探訪價格之5家
      廠商中，其中3家為林義力所實際負責，最後實際參與投
      標之廠商又僅林義力之該三家廠商，結果當然由林義力所
      負責經營之國鑫行得標承購，則該校究竟係實質之公開比
      價、招標，或屬形式上虛應其事，仍非全然無疑；而市公
      所通知補助之前，指定補助之登錄表除簽名外即已由林義
      力負責繕寫，業據林義力供明在卷（見原審卷第三第639
      頁），並有登錄表附卷可考（見90年度他字第34號卷八第
      31頁），由林義力事先知悉指定補助事宜，事後獨家投標
      （形式上為3家）並得標承購之結果而論，形式上雖有公
      開之程序，實質上仍有配合林義力得標承購之合理可疑甚
      明。再者，即便東海國中確有公開比價、招標，但本件林
      義力行賄對象為市民代表，即利用市民代表之配合，事先
      知悉補助詳情，藉以向受補助單位炫耀邀功，並請求配合
      承購或承做工程，縱然最後受補助單位係依法公開比價、
      招標，至少林義力仍可確切掌握補助情形，有利於投標及
      得標承購，是證人所證即使為真，仍不影響林義力致贈回
      扣爭取配合承購之動機，是非能以東海國中有公開比價、
      招標之事實，逕行推論而獲致被告陳進丁未收受回扣之結
      論，從而證人蔣明珠之所證，尚難為被告陳進丁有利之證
      明。
  １０、再參以證人即銷售貝殼、岩石礦物標本、化石予林義力並
      受託至學校推銷之林煌崇，在原審證稱略以：認識建和國
      小總務主任陳賴糊、富岡國小總務主任田桂香、康樂國小
      李玫玲等人，約86年下半年，林義力所出售之貝殼、岩石
      礦物標本、化石均係渠所提供，當時林義力曾要求幫忙將
      概算書拿到學校詢問各校有無需要，我到學校時就直接告
      知林義力問有無需要，如有需要林義力會負責向相關民意
      代表爭取經費補助，學校如同意補助、購買，渠即卸貨並
      負責擺設，到學校詢問時有遇到田桂香、陳賴糊等人，賣
      給林義力之貝殼、岩石礦物標本、化石等，每套約5萬5千
      元至6萬元（按林義力每套出售價格約為17萬8千元），如
      果有辦法渠當然願意自己賣等語。則由證人林煌崇之證述
      可知林義力對於民意代表補助款之指定，有一定之依恃，
      證人林義力證稱送交賄款之詞即堪採信。
  、又本件附表所示之登錄表除簽名部分外，均係林義力或由
      其指示妻子賴景櫻、職員所填寫。而學校之3份估價單均
      係林義力所提供，預算書由林義力代為製作，或由承辦人
      員依林義力所提供之資料所製作，學校承辦人員僅能配合
      辦理，並未依規定實際從事詢價、比價，業經證人林義力
      、涂振源、陳居發、田桂香、陳柏明、呂義農、陳賴糊、
      陳文富、林政隆、李玫玲、吳昭玉、林煌崇等人證述明確
      ，而如前述。受補助學校願放棄詢價、實際比價之機會，
      不爭取採購之最大利益，將全部採購過程委諸林義力辦理
      ，主要係因主觀上認為，可否獲得補助操之於林義力，為
      獲補助，學校人員只得配合向林義力指定之商號、價格採
      購。惟市民代表掌握補助款之指定權，為何甘於配合林義
      力承做採購或工程，則不無疑慮？究係單純因林義力父親
      為縣議會前議長礙於情面所致，抑或如林義力所稱係因致
      贈賄款之故，則有探求之必要，茲說明如下：
    (1)致贈賄款所涉者，對於依據法令從事公務之人員有無期約
      或交付賄賂，致贈者有無犯罪雖需視致贈目的相關者是否
      「違背職務之行為」而定，非致贈款項即必然成立貪污犯
      罪，然遑論通常之人就是否對於「違背職務之行為」致贈
      賄款非甚瞭解，一般認為致贈賄款即屬不法，且即使並未
      成立犯罪，致贈賄款在社會道德上至少並非光彩之舉，是
      如非事實，一般人應無隨意承認「長期連續致贈公務員回
      扣（賄款）以取得採購案承做權」之理，非僅本身不光彩
      ，尚且損及他人，則關於有無致贈賄款之事，一般人當不
      致隨意無中生有；而林義力就致贈民意代表賄款一節，自
      東機組調查，檢察官偵訊，至法院調查訊問時，始終堅稱
      不移，依上說明，其所述顯非空穴來風；更何況在偵、審
      中經具結程序，所證如有不實需負偽證刑責，證人尤無隨
      意誣指，陷他人於不法危境，亦自陷犯罪之泥沼。由此亦
      顯見，本件林義力證稱被告陳進丁等人收受回扣，存有一
      定程度之可信性。
    (2)林義力被逮捕、羈押前，為防民意代表收受回扣後不認帳
      重複要求，為此所製作之筆記（見原審卷三第543頁）清
      楚記載致贈回扣之暗語，諸如「洪000000000000」之記載
      ，據其供稱係略表：85年8月10日早上9時30分致贈共同被
      告洪玫璉10萬元之意，該記載非經其解讀，外人甚難理解
      其含意，而經其解說後，又覺如此記載甚為合理，絕無牽
      強附會，是由林義力被捕、搜索前所記載之筆記亦在在顯
      示，林義力在本件訴訟所述致贈賄款一節，絕非無中生有
      全無依據，否則何以事先已有致贈賄款之清楚記載。
    (3)林義力確有代寫登錄表後，再持往請市民代表簽名指定補
      助之情形，且此已非僅個案，因其經年累月進行，已有固
      定程式與軌跡，即林義力如未遇市民代表本人時，即將繕
      寫完畢之登錄表請託代表會人員轉交，該市民代表亦均可
      得知林義力已然知悉補助情形，係經常性之合作模式，既
      係經常性之合作，自非其父曾任縣議會前議長之情面所可
      長期操控，從而林義力與配合指定補助款之民意代表間，
      有利益之往來堪可認定。
    (4)由前揭說明可知，證人林義力主觀上無故為不實供述之動
      機，客觀上由之前已製作之帳冊、記事本、日誌，及記憶
      所及，致贈賄款之細節證述內容栩栩如生，請託補助已有
      制式化程式等情形，顯示其確有致贈賄款之情事，是林義
      力前開所證自堪採信，辯護人指摘林義力所述不足證明，
      尚無理由。再者，本件除林義力之證言外，尚有相關登錄
      表、市公所領據、統一發票、預算書、估價單、粘貼憑證
      用紙等，及各校負責採購人員之供述可資佐證，就致贈賄
      款一節，證人即各校辦理採購人員所為與一般採購程序相
      違之過程陳述，亦可間接佐證林義力所證致贈賄款一節堪
      以採信，是辯護人所執，致贈賄款部分僅有林義力1人之
      供述，未有其他證據佐證之所辯，尚無可採。
  、至林義力經扣案之帳冊、記事本、日誌等資料雖確係於證
      人林義力於行事前後依所為而記載，業經其證述如前，惟
      依其證詞，即得知係因部分收受賄款者事後不承認，故其
      後方開始記載等語，顯然其所為之記載並非完整，則致贈
      賄款之金額當難全部由前開資料中予以確認，惟證人林義
      力亦證稱其致贈賄款之原則，即採購設備部分，補助金額
      整數計算之二成（即指採購金額）；工程部分，補助金額
      整數計算之一成（即指工程施作總金額），是東機組調到
      資料提示後，林義力即依調到之資料回覆致贈賄款之情形
      ，因東機組非一次將全部資料調齊，是難免發生證人依所
      提示之資料作答，因提示之資料先後有所不同，致前後證
      述由形式觀之有所出入之情形，然僅須瞭解前開證人作答
      之原則及時空背景，即可瞭解前開證述前後不一之情行，
      非所證有何矛盾、瑕疵，而係林義力依致贈賄款之原則，
      檢視調查員所調得之資料，陳述該等採購或工程案（非全
      部），曾經致贈賄款之情形，檢視之資料各次既非相同，
      林義力所陳述之致贈賄款情形亦有差異所致。再者，林義
      力致贈賄款之數額既有前開規則可資依循（採購一成、工
      程二成，給付整數差額不計較），是僅需林義力可確認承
      做何民意代表之補助案有致贈賄款，再依相關登錄表、領
      據、發票、憑證等確認補助之金額，依前述致贈賄款之原
      則計算，其金額即可清楚查知；致贈賄款之事實既明，致
      贈之金額亦可得確定，則詳細各次之致贈時間、地點、方
      式即便有所不明，或於其帳冊資料內有部分記載不完全，
      均仍不影響依據法令從事公務之人員對於職務上之行為收
      受賄賂罪之構成要件，從而辯護人、被告以致贈賄款之時
      間、地點、方式不明，認林義力所證有何瑕疵，因認被告
      等不成立前開犯罪，容有誤會。
  、受補助學校因林義力對於補助款項及程序知之甚詳，認其
      對補助確有決定性關聯，因而盡力配合其對於相關設備、
      工程之承購與承做，而林義力之所以知悉補助情形，據其
      證述係因致贈被告等人賄款所致，所供經比對各受補助學
      校相關辦理採購人員之證詞，大致吻合，此業已詳敘如前
      ，足以顯示各民意代表確有收受賄款之情，且各受補助學
      校辦理採購之情形，亦可佐證林義力確實有致贈指定補助
      之市民代表賄賂，及卷附帳冊、記事本、日誌等記載屬實
      ，是被告等辯稱學校如何辦理採購與其等人無關一節，自
      無理由。再者，林義力致贈賄款據其所述，已是普遍週知
      之現象，是配合爭取補助相關承購及致贈賄款即如制式化
      之交易，民意代表配合後，林義力致贈賄款自屬理所當然
      ，不存在第一次見面即交付賄款是否尷尬或違反常情之問
      題，即如常人第一次至商家購物未聞有何不自然一般，是
      所辯第一次見面即交付賄款有何違常之所辯，亦無理由。
  、證人即各受補助學校之相關人員涂振源、陳居發、田桂香
      、陳柏明、呂義農、陳賴糊、陳文富、林政隆、李玫玲、
      吳昭玉等人及林煌崇所供大致相符，並有相關登錄表、市
      公所領據、統一發票、預算書、估價單、粘貼憑證用紙等
      在卷可稽，應堪採信。而相關登錄表為林義力或其妻、職
      員所繕寫，補助為林義力經營之商號所承做，林義力被逮
      捕、搜索前私下所製作，為防民意代表重複索取賄款之帳
      冊、記事本、日誌等，復清楚記載致贈賄款情形，且林義
      力對於致贈賄款之部分細節記憶清晰，又無隨意誣指之動
      機，此外依受補助各校承辦人員之供述，林義力對各採購
      過程知之甚詳，再者，林義力清楚指證確有致贈被告等7
      人賄款，是被告等確有收受林義力以回扣名義交付之賄賂
      ，而配合林義力使其得以承做如附表一至七所示之採購之
      犯行，應堪認定。至林義力致贈賄賂及被告等收受賄款之
      金額，設備均一律以補助金額整數二成計算，並以整數計
      算賄賂金額，從而各項補助賄款金額及各被告所收受之賄
      款總金額，即如附表一至七所示。
  、至被告林玉明雖否認認識林義力，惟亦坦承伊以前居住於
      臺東市○○路，尚未超過豐里派出所附近，該處附近也確
      有加油站等語，核與證人林義力供稱致送賄款予被告林玉
      明之情形大致相符，則被告林玉明辯稱不識林義力，且未
      收受賄款等語，即不可採。另被告等人雖辯稱帳冊、日誌
      及記事本記載內容或有模糊、或有於他人項下記載，辯稱
      係偽造云云，惟證人林義力明確證稱扣案帳冊均經其或職
      員依事件發生之經過記載，並非偽造，被告等當係誤認卷
      附影本因影印關係較不清楚，且未比對原本所致，故此部
      分被告等之辯解亦不足採。另帳冊、記事本及日誌內記載
      之內容未完全一致或有於不同人項下記載之情形，係證人
      林義力於事件發生後隨意而真實之記載，既不同時間之記
      載，且記載原意非用以日後證明被告等犯行，而係證人林
      義力用以提醒自己所為之記錄，自難期其記載完全無缺失
      ，故扣案上開文書記載情形部分雖不完全，惟此係屬正常
      之情形，亦不影響其真實性，故被告等人所辯並無可採。
  、另被告郭朝發部分雖證人林義力於原審曾證稱對被告並無
      印象等語，然參以證人林義力於先前之證詞及本院另案審
      理時證稱其當時確係以補助金額計算等語（見本院卷一第
      229-233頁），其當時應僅係事隔較久且所交付賄款之人
      員太多，一時無法記憶所致，惟參以證人吳昭、王錦陞等
      證詞，堪信證人林義力證稱交付賄款予被告之詞應係實在
      ，此並有卷附記事本、帳冊等可資佐證。至記載於帳冊或
      記事簿內何處並不影響林義力當時交付賄款之認定，故被
      告郭朝發所辯並不足採。
  、綜上所述，被告等辯稱未收受賄款云云，顯不足採取，其
      等犯行事證明確，均堪認定。
三、論罪科刑：
（一）按被告楊麗華、樊國成、林玉明、陳日旺、李佳和、郭朝
      發及陳進丁等人，在如附表一至七所示之市公所補助時間
      ，均為臺東市市民代表，係依據法令從事公務之人員；而
      渠等擔任民意代表職權內，依市公所通過預算所為之補助
      款指定權，係屬擔任市民代表職務上之行為，而本件受補
      助者，亦有實際需求，僅被告等7人於收受賄賂後，予林
      義力承做相關採購之機會，則其等收受賄賂之行為，自屬
      對於職務上之行為收受賄賂，而非對於違背職務之行為收
      受賄賂，先予敘明。是被告等7人係收受林義力以致贈金
      錢方式所交付之賄賂而配合林義力取得相關採購之機會，
      核被告等7人所為係犯貪污治罪條例第5條第1項第3款之依
      據法令從事公務之人員對於職務上之行為收受賄賂罪。
（二）又被告楊麗華、樊國成、林玉明、陳日旺、李佳和、郭朝
      發、陳進丁等7人於前開行為後，貪污治罪條例已於85年
      10月23日修正公布施行，依刑法第2條第1項規定，應適用
      對被告等7人較有利之修正前貪污治罪條例第5條第1項第3
      款依據法令從事公務之人員對於職務上之行為收受賄賂罪
      之規定處罰。檢察官雖依同條例第5條第1項第2款之依據
      法令從事公務之人員利用職務上之機會詐取財物罪嫌提起
      公訴，惟既經公訴蒞庭檢察官同意將起訴法條更正為前開
      第5條第1項第3款之依據法令從事公務之人員對於職務上
      之行為收受賄賂罪，已無變更起訴法條之問題。又渠等期
      約賄賂之行為，為高度之收受賄賂行為所吸收，不另論罪
      。又被告等7人行為後，刑法第56條連續犯之規定，業於
      94年1月7日修正，同年2月2日公布刪除，並於95年7月1日
      施行，則被告等7人之犯行，因行為後新法業已刪除連續
      犯之規定，此刪除雖非犯罪構成要件變更，但顯已影響行
      為人刑罰之法律效果，自屬法律有變更，依修正後刑法第
      2條第1項規定，比較新、舊法結果，應適用較有利於被告
      之行為時法律，即舊法，故應論以連續犯。被告等7人均
      分別先後多次對於職務上之行為收受賄賂，其等各次犯行
      時間緊接，犯罪方法相同，所犯又為犯罪構成要件相同之
      罪，顯係基於概括犯意反覆為之，為連續犯，應依修正前
      刑法56條之規定，均論以一罪並加重其刑。又被告樊國成
      前曾犯賭博罪，有臺灣高等法院被告全國前案紀錄表附卷
      可稽，其於刑之執行完畢後，5年內再故意犯本件有期徒
      刑以上之罪，依修正前後刑法第47條之規定，均構成累犯
      ，對被告而言並無有利或不利之情形，雖不生新舊法比較
      之問題，惟依法律整體適用之原則，應依修正前刑法第47
      條規定，論以累犯，並依法加重其刑，並遞加之。另被告
      等人行為後，貪污治罪條例第2條於95年5月5日修正，95
      年7月1日施行，刑法亦於94年2月2日修正公布，95年7月1
      日施行。而刑法第10條第2項關於公務員之定義，經修正
      公布施行，貪污治罪條例第2條亦配合修正公布，原貪污
      治罪條例第2條規定：「依據法令從事公務之人員，犯本
      條例之罪者，依本條例處斷；其受公務機關委託承辦公務
      之人，犯本條例之罪者，亦同」，修正為「公務員犯本條
      例之罪者，依本條例處斷」，將貪污治罪條例規定之「公
      務員」定義完全依修正後刑法第10條第2項規定決定之。
      此一修正涉及公務員定義之變更，自屬法律有變更，惟因
      被告等於行為時本為舊法所定之依據法令從事公務之人員
      ，亦同為修正後刑法第10條第2項第1款所定之依法令服務
      於國家、地方自治團體所屬機關而具有法定職務權限者，
      不論依修正前或修正後之規定，均屬貪污治罪條例第2條
      規定之人（修正前為第2條前段），對被告等並無有利或
      不利之情形。被告等人行為時，貪污治罪條例第5條法定
      刑有罰金刑之規定，依刑法第11條前段，自應適用刑法罰
      金刑之相關規定，再修正後刑法第33條第5款規定罰金刑
      為新臺幣1,000元以上，以百元計算之，較修正前該條款
      規定罰金刑為銀元1元以上，即新臺幣3元以上，以修正前
      之法律對被告較為有利。又依修正前刑法第67條規定罰金
      加減者，其最高度及最低度同加減之，然修正後刑法第68
      條規定罰金加減者，僅加減其最高度，此部分比較新舊法
      之規定，以修正前之規定對被告等有利。修正前刑法第37
      條第2項規定:宣告6個月以上有期徒刑，依犯罪之性質認
      為有褫奪公權之必要者，宣告褫奪公權1年以上10年以下
      。修正後刑法第37條第2項則規定為宣告1年以上有期徒刑
      ，依犯罪之性質認為有褫奪公權之必要者，宣告1年以上
      10年以下褫奪公權。然「科刑判決所適用之法律，無論係
      對主刑、從刑或刑之加重、減輕或免除等項，除法律別有
      規定外，應本統一性及整體性之原則而適用之，不容與主
      刑所適用之法律任意割裂」(最高法院85年度臺上字第248
      3號判決意旨參照)。則本件關於褫奪公權部分，自應就被
      告等應適用之法律，而適用刑法修正前第37條第2項之規
      定。
（三）原審對被告等人論罪科刑，固非無見。惟：
  １、按貪污治罪條例第4條第1項第3款所稱「建築或經辦公用
      工程或購辦公用器材、物品收取回扣」及同法第5條第1項
      第3款「對於職務上之行為收受賄賂」，其犯罪態樣不同
      。所謂「回扣」與「賄賂」，雖均屬對公務員之不法原因
      為給付，但前者係指公務員就應付給之建築材料費、工程
      價款或購辦費用，向對方要約，提取一定比率或扣取其中
      一部分，圖為自己不法之所有而言；後者則係指對於公務
      員之職務行為，給付具有一定對價關係之金錢或可以金錢
      計算之財物等不法報酬而言。原判決事實欄認定林義力先
      後與被告等人期約致贈回扣，而後伺機於採購或施作工程
      之前或之後交付回扣，理由欄卻論斷說明被告等所為，係
      犯收受賄賂罪，前後不相一致，有判決理由矛盾之違法。
  ２、又對被告樊國成部分，未論以累犯，亦有未合。
  ３、被告等7人上訴否認收受賄賂，及檢察官上訴指摘原判決
      量刑過輕，雖均無理由，惟原判決此部分既有未合，即應
      撤銷改判。
（四）爰審酌被告等7人均身為民意代表不知嚴守分際，為一己
      私利置社會公益、正義、法治於不顧，嚴重影響政風，且
      犯後否認犯罪，態度不佳，惟除被告樊國成外，渠等素行
      大致尚可等一切情狀，分別量處如主文第二項以下所示之
      刑，並依貪污治罪條例第17條、第10條第1、3項，及81年
      7月17日修正公布之貪污治罪條例第16條、第9條第1項、
      第2項規定，分別諭知如主文所示之褫奪公權期間，及如
      附表一至七所示之被告等犯罪所得財物應予追繳，並沒收
      之，如全部或一部無法追繳時，以其財產抵償之。
參、不另為無罪之諭知部分：
一、公訴意旨另略以：
（一）被告林玉明將84會計年度補助款45萬元交由林義力處理即
      起訴書附表編號59部分，亦收受賄賂9萬元。
（二）被告楊麗華將86會計年度補助款27萬元交由林義力處理即
      起訴書附表編號42、43部分，亦收受賄賂5萬4千元；將87
      會計年度補助款56萬元交由林義力處理即起訴書附表編號
      44-46部分，亦收受賄賂11萬2千元。
二、惟訊據被告林玉明、楊麗華均堅決否認此部分之犯行。經查
    ：
（一）證人林義力於調查時雖供稱伊於84年度致送林玉明9萬元
      ，惟林義力亦供稱此部分沒有記帳；而林義力之記事本雖
      有「林玉明000000000000」表示於85年4月29日12時30分
      致送林玉明20萬元之記載（見他字第43號卷第10頁），惟
      送錢之年度、時間、金額皆為不同。自難僅憑林義力片面
      單一且有瑕疵之陳述，遽認被告有此部分之犯行。公訴人
      認被告此部分犯行與前開有罪部分為連續犯之裁判上一罪
      關係，爰不另為無罪之諭知。
（二）證人林義力於調查時供稱86年度伊致送楊麗華賄款部分沒
      有記帳，87年度部分先則供稱伊致送楊麗華賄款20萬元，
      嗣則供稱致送楊麗華賄款11萬2千元等語，其前後證述有
      異，自難僅憑林義力片面單一，且未有補強之證據，及前
      後供述有瑕疵之陳述，遽認被告楊麗華有此部分之犯行。
      惟公訴人認被告此部分犯行有連續犯之裁判上一罪關係，
      爰亦不另為無罪之諭知。
據上論斷，應依刑事訴訟法第369條第1項前段、第364條、第299
條第1項前段，81年7月17日修正公布貪污治罪條例第5條第1項第
3款、第16條、第9條第1項、第2項，貪污治罪條例第10條1、3項
、第17條，刑法第2條第1項前段，修正前刑法第37條第2項、第5
6條、第47條，判決如主文。
本案經檢察官翟光軍到庭執行職務。
中    華    民    國    99    年    11    月    29    日
                          審判長法  官  何方興
                                法  官  林碧玲
                                法  官  王紋瑩
以上正本證明與原本無異。
如不服本判決，應於收受送達後10日內向本院提出上訴書狀，其
未敘述理由者，並得於提起上訴狀後10日內向本院補提理由書（
均須按他造當事人之人數附繕本）「切勿逕送上級法院」。
中    華    民    國    99    年    11    月    29    日
                                書記官  李芸宜
  附表一：楊麗華（共收受賄賂36萬元）
┌──┬───────┬───────────┬────────────┐
│    │補助年度      │受補助單位            │補助金額（新臺幣）      │
│編號│市公所補助時間│受補助工程、設備名稱  │核銷金額（新臺幣）      │
│    │市公所撥款時間│得標廠商              │收賄金額（新臺幣）      │
├──┼───────┼───────────┼────────────┤
│    │83年度        │臺東縣寶桑國民小學    │20萬元                  │
│一  │82.10         │教學設備影印機等      │19萬9千元               │
│    │82.11.30      │國鑫行                │4萬元                   │
├──┼───────┼───────────┼────────────┤
│    │83年度        │臺東縣仁愛國民小學    │20萬元                  │
│二  │82.10.22      │手提無線擴音機        │19萬9千5百元            │
│    │82.11.26      │育伸儀器行            │4萬元                   │
├──┼───────┼───────────┼────────────┤
│    │83年度        │臺東縣仁愛國民小學    │20萬元                  │
│三  │82.12.03      │手提無線擴音機        │19萬9千5百元            │
│    │82.12.21      │育伸儀器行            │4萬元                   │
├──┼───────┼───────────┼────────────┤
│    │83年度        │臺東縣仁愛國民小學    │20萬元                  │
│四  │82.12.24      │手提無線擴音機        │19萬5千5百元            │
│    │83.01.17      │育伸儀器行            │4萬元                   │
├──┼───────┼───────────┼────────────┤
│    │83年度        │臺東縣知本國民中學    │20萬元                  │
│五  │82.10.22      │手提無線擴音機        │19萬5千5百元            │
│    │82.11.28      │育伸儀器行            │4萬元                   │
├──┼───────┼───────────┼────────────┤
│    │83年度        │臺東縣豐田國民中學    │20萬元                  │
│六  │82.10.22      │手提無線擴音機        │19萬5千5百元            │
│    │82.11.29      │國鑫行                │4萬元                   │
├──┼───────┼───────────┼────────────┘
│    │83年度        │臺東縣豐榮國民小學    │31萬元                  │
│七  │82.12.24      │木製綜合遊樂器材      │31萬元                  │
│    │82.12.30      │一鑫行                │6萬2千元                │
├──┼───────┼───────────┼────────────┤
│    │83年度        │臺東縣豐榮國民小學    │30萬元                  │
│八  │83.01.05      │木製綜合遊樂器材      │29萬9千5百元            │
│    │83.01.08      │一鑫行                │6萬元                   │
└──┴───────┴───────────┴────────────┘
  附表二：樊國成（共收受賄賂20萬元）
┌──┬───────┬───────────┬────────────┐
│    │補助年度      │受補助單位            │補助金額（新臺幣）      │
│編號│市府補助時間  │受補助工程、設備名稱  │核銷金額（新臺幣）      │
│    │市府撥款時間  │得標廠商              │收賄金額（新臺幣）      │
├──┼───────┼───────────┼────────────┤
│    │87年度        │臺東縣新生國民小學    │20萬元                  │
│一  │86.07.26      │遊戲器材              │19萬8千9百元            │
│    │86.09.08      │友聯行                │4萬元                   │
├──┼───────┼───────────┼────────────┤
│    │87年度        │臺東縣富岡國民小學    │20萬元                  │
│二  │86.07         │辦公室設備            │19萬8千6百20元          │
│    │86.09         │友聯行                │4萬元                   │
├──┼───────┼───────────┼────────────┤
│    │87年度        │臺東縣建和國民小學    │20萬元                  │
│三  │86.07.26      │礦物岩石材料          │19萬5千元               │
│    │86.10.27      │育伸商行              │4萬元                   │
├──┼───────┼───────────┼────────────┤
│    │87年度        │臺東縣康樂國民小學    │20萬元                  │
│四  │86.07         │礦物岩石教材          │19萬5千元               │
│    │86.09.30      │友聯行                │4萬元                   │
├──┼───────┼───────────┼────────────┤
│    │87年度        │臺東縣豐田國民小學    │20萬元                  │
│五  │86.09.23      │教學設備、坐式割草機等│19萬9千5百元            │
│    │86.12.05      │日亞行、育伸商行      │4萬元                   │
└──┴───────┴───────────┴────────────┘
 附表三：林玉明（共收受賄賂20萬元）
┌──┬───────┬───────────┬────────────┐
│    │補助年度      │受補助單位            │補助金額（新臺幣）      │
│編號│市府補助時間  │受補助工程、設備名稱  │核銷金額（新臺幣）      │
│    │市府撥款時間  │得標廠商              │收賄金額（新臺幣）      │
├──┼───────┼───────────┼────────────┤
│    │87年度        │臺東縣富岡國民小學    │18萬元                  │
│一  │86.07.26      │古生物化石展示標本    │17萬8千元               │
│    │86.09.01      │育伸商行              │3萬6千元                │
├──┼───────┼───────────┼────────────┤
│    │87年度        │臺東縣建和國民小學    │18萬元                  │
│二  │86.07.26      │古生物化石展示標本    │17萬8千元               │
│    │86.10.16      │育伸商行              │3萬6千元                │
├──┼───────┼───────────┼────────────┤
│    │87年度        │臺東縣新生國民小學    │18萬元                  │
│三  │86.07.26      │古生物化石展示標本    │17萬8千元               │
│    │86.10.08      │國鑫行                │3萬6千元                │
├──┼───────┼───────────┼────────────┤
│    │87年度        │臺東縣豐年國民小學    │46萬元                  │
│四  │86.07.26      │彩色投影機等          │45萬9千元整             │
│    │86.10.21      │育伸商行              │9萬2千元                │
└──┴───────┴───────────┴────────────┘
  附表四：陳日旺（共收受賄賂15萬元）02-7帳冊第159頁背面
┌──┬───────┬───────────┬────────────┐
│    │補助年度      │受補助單位            │補助金額（新臺幣）      │
│編號│市府補助時間  │受補助工程、設備名稱  │核銷金額（新臺幣）      │
│    │市府撥款時間  │得標廠商              │收賄金額（新臺幣）      │
├──┼───────┼───────────┼────────────┤
│    │83年度        │臺東縣建和國民小學    │40萬元                  │
│一  │82.09.23      │手提無線擴音機        │39萬9千元               │
│    │82.11.22      │國鑫行                │8萬元                   │
├──┼───────┼───────────┼────────────┤
│    │83年度        │臺東縣知本國民中學    │25萬元                  │
│二  │82.11.29      │高速複印印刷機等      │24萬8千5百元            │
│    │83.01         │育伸儀器行            │5萬元                   │
├──┼───────┼───────────┼────────────┤
│    │八十三年度    │臺東縣知本國民中學    │10萬元（與鄭雅武、鄭安定│
│三  │82.12.04      │手提無線擴音機        │併補）                  │
│    │82.12         │國鑫行                │19萬9千5百元            │
│    │              │                      │2萬元                   │
└──┴───────┴───────────┴────────────┘
  附表五：李佳和（共收受賄賂12萬元）
┌──┬───────┬───────────┬────────────┐
│    │補助年度      │受補助單位            │補助金額（新臺幣）      │
│編號│市府補助時間  │受補助工程、設備名稱  │核銷金額（新臺幣）      │
│    │市府撥款時間  │得標廠商              │收賄金額（新臺幣）      │
├──┼───────┼───────────┼────────────┤
│    │83年度        │臺東縣康樂國民小學    │45萬元                  │
│一  │82.10.8       │辦公室設備            │45萬元                  │
│    │82.12.02      │一鑫行                │9萬元                   │
├──┼───────┼───────────┼────────────┤
│    │83年度        │臺東縣康樂國民小學    │15萬元                  │
│二  │82.10.12      │電動銀幕等            │15萬元                  │
│    │83.01.12      │一鑫行                │3萬元                   │
└──┴───────┴───────────┴────────────┘
  附表六：郭朝發（共收受賄賂18萬元）
┌──┬───────┬───────────┬────────────┐
│    │補助年度      │受補助單位            │補助金額（新臺幣）      │
│編號│市公所補助時間│受補助工程、設備名稱  │核銷金額（新臺幣）      │
│    │市公所撥款時間│得標廠商              │收賄金額（新臺幣）      │
├──┼───────┼───────────┼────────────┤
│    │83年度        │臺東縣豐田國民小學    │40萬元                  │
│一  │82.12.10      │教學設備（國際牌教材機│39萬9千元               │
│    │              │等）                  │                        │
│    │82.12.11      │國鑫行                │8萬元                   │
├──┼───────┼───────────┼────────────┤
│    │83年度        │臺東縣豐田國民小學    │15萬元                  │
│二  │82.10.12      │影印機等              │15萬元                  │
│    │82.11.05      │國鑫行                │3萬元                   │
├──┼───────┼───────────┼────────────┤
│    │83年度        │臺東縣知本國民小學    │20萬元                  │
│三  │82.10.25      │手提無線擴音機        │19萬9千5百元            │
│    │82.10         │育伸儀器行            │4萬元                   │
├──┼───────┼───────────┼────────────┤
│    │83年度        │臺東縣豐田國民小學    │15萬元（與賴昆祥一併補助│
│四  │82.10.12      │手提無線擴音機        │）19萬9千5百元          │
│    │83.01         │國鑫行                │3萬元                   │
└──┴───────┴───────────┴────────────┘
 附表七：陳進丁（共收受賄賂13萬元）
┌──┬───────┬───────────┬────────────┐
│    │補助年度      │受補助單位            │補助金額（新臺幣）      │
│編號│市府補助時間  │受補助工程、設備名稱  │核銷金額（新臺幣）      │
│    │市府撥款時間  │得標廠商              │收賄金額（新臺幣）      │
├──┼───────┼───────────┼────────────┤
│    │83年度        │臺東縣東海國民中學    │25萬元                  │
│一  │82.12.04      │速印機                │24萬1千5百元            │
│    │83.03         │國鑫行                │5萬元                   │
├──┼───────┼───────────┼────────────┤
│    │83年度        │臺東縣豐榮國民小學    │20萬元                  │
│二  │82.12.04      │木製遊戲器材          │20萬元                  │
│    │82.12.11      │一鑫行                │4萬元                   │
├──┼───────┼───────────┼────────────┤
│    │83年度        │臺東縣仁愛國民小學    │20萬元                  │
│三  │82.12.04      │手提無線擴音機        │19萬9千5百元            │
│    │82.12.09      │育伸儀器行            │4萬元                   │
└──┴───────┴───────────┴────────────┘
附錄本判決論罪科刑主要法條：
81年7月17日修正公布貪污治罪條例5條
有左列行為之一者，處七年以上有期徒刑，得併科新臺幣二百萬
元以下罰金：
一、意圖得利，擅提或截留公款或違背法令收募稅捐或公債者。
二、利用職務上之機會，詐取財物者。
三、對於職務上之行為，要求期約或收受賄賂或其他不正利益者
。
前項第一款及第二款之未遂犯罰之。
第9條
犯第四條至第六條之罪者，其所得財物，應予追繳，並依其情節
分別沒收或發還被害人。
前項財物之全部或一部無法追繳時，應追徵其價額，或以其財產
抵償之。
第16條
本條例之罪，宣告有期徒刑以上之刑者，並宣告褫奪公權。
第17條
本條例未規定者，適用其他法律之規定。
貪污治罪條例第17條
犯本條例之罪，宣告有期徒刑以上之刑者，並宣告褫奪公權。
貪污治罪條例第10條
犯第4條至第6條之罪者，其所得財物，應予追繳，並依其情節分
別沒收或發還被害人。
犯第4條至第6條之罪者，本人及其配偶、未成年子女自犯罪時及
其後三年內取得之來源可疑財物，經檢察官或法院於偵查、審判
程序中命本人證明來源合法而未能證明者，視為其所得財物。
前二項財物之全部或一部無法追繳時，應追徵其價額，或以其財
產抵償之。
為保全前三項財物之追繳、價額之追徵或財產之抵償，必要時得
酌量扣押其財產。

司法院資訊處製作；財團法人民間司法改革基金會備份。
